ACORDAO-COMPLETO-2526506

ACÓRDÃO 2032/2022 ATA 13/2022 - SEGUNDA CÂMARA

VISTOS, relatados e discutidos tomada de contas especial instaurada pelo Ministério do Turismo (MTur) contra a Sra. Gilda Alves de Oliveira Naves, ex-Prefeita de Silvânia/GO (Gestão 2009-2012) , devido à reprovação da prestação de contas do Convênio Siconv 704544/2009, cuja vigência se deu no período de 21/8/2009 a 27/11/2009, tendo por objeto o evento intitulado "26ª Festa de Exposição Agropecuária de Silvânia/GO", conforme o respectivo Plano de Trabalho aprovado.
ACORDAM os Ministros do Tribunal de Contas da União, reunidos em Sessão da Segunda Câmara e ante as razões expostas pelo Relator, em:
9.1.  com fundamento nos arts. 1º, inciso I, 16, inciso II, 18 e 23, inciso II, da Lei nº 8.443, de 16 de julho de 1992, c/c os arts. 1º, inciso I, 208 e 214, inciso II, do Regimento Interno, julgar regulares com ressalva as contas da Sra. Gilda Alves de Oliveira Naves, dando-lhe quitação;
9.2. enviar cópia deste Acórdão ao Ministério do Turismo e à Prefeitura Municipal de Silvânia-GO, para ciência.

Tomada de Contas Especial referente ao CONVÊNIO Nº CV-0887/2009 CELEBRADO ENTRE O MTur EO O MUNICÍPIO DE SILVÂNIA - GO.

Segunda Câmara

Município de Silvânia - GO.

3. Interessados/Responsáveis:
3.1. Interessado: Ministério do Turismo (05.457.283/0001-19).
3.2. Responsáveis: Gilda Alves de Oliveira Naves (XXX.098.281-XX); Município de Silvânia - GO (01.068.030/0001-00).

13.1. Ministros presentes: Bruno Dantas (Presidente), Augusto Nardes (Relator) e Antonio Anastasia.
13.2. Ministro-Substituto convocado: Marcos Bemquerer Costa.
13.3. Ministro-Substituto presente: André Luís de Carvalho.

AUGUSTO NARDES

Adoto como relatório a instrução elaborada no âmbito da Secretaria de Tomada de Contas Especial, ratificada de forma unânime pela instância diretiva da unidade (peças 68/70) e homologada pelo Ministério Público junto ao TCU (peça 71) :
"INTRODUÇÃO
Examina-se tomada de contas especial instaurada pelo Ministério do Turismo (MTur) contra a Sra. Gilda Alves de Oliveira Naves, ex-Prefeita de Silvânia/GO (Gestão 2009-2012) , devido à reprovação da prestação de contas do Convênio Siconv 704544/2009 (peça 1, p. 52-69) , cuja vigência se deu no período de 21/8/2009 a 27/11/2009, tendo por objeto o evento intitulado "26ª Festa de Exposição Agropecuária de Silvânia/GO", conforme o respectivo Plano de Trabalho aprovado (peça 1, p. 11-33) .	
HISTÓRICO
Consoante o disposto na cláusula quinta do termo de convênio, e no Plano de Trabalho, foram previstos R$ 260.500,00 para a execução do objeto, dos quais R$ 250.000,00 à conta do concedente e R$ 10.500,00 corresponderiam à contrapartida financeira do município convenente (peça 1, p. 58) .
Os recursos federais foram repassados em parcela única, por meio da ordem bancária 2009OB801507, de 13/10/2009, no valor de R$ 250.000,00 (peça 1, p.71, 124 e 180) .
O Relatório de Supervisão in loco 134/2009, elaborado pela Coordenação-Geral de Monitoramento, Fiscalização e Avaliação de Convênios do MTur (CGCM/MTur) , confirmou a execução do objeto do Convênio 704544/2009 como previsto no plano de trabalho (peça 1, p. 77-85) .
As análises posteriores feitas pela área técnica do MTur consideraram insuficientes os elementos inicialmente apresentados a título de prestação de contas pelo convenente, acarretando diligências saneadoras por meio dos Ofícios 2107/2010 e 0036/2014-CGMC/SNPTur/MTur; e 0907/2014 e 0908/2014-CGCV/SPOA/SE/MTur (peça 1, p. 107, 131, 136-139) . Diante da insuficiência dos elementos posteriormente apresentados, as conclusões seguintes foram no sentido da reprovação da prestação de contas do convênio, a teor do Parecer de Análise de Prestação de Contas 1107/2010 e das Notas Técnicas de Análise e Reanálise Financeira 193/2014, 226/2014 e 460/2014 (peça 1, p. 89-106, 124-130, 140-145 e 151-157) .
Esgotadas as medidas administrativas e não havendo o ressarcimento dos valores repassados, foi autuado, em 29/10/2014, o processo de Tomada de Contas Especial (peça 1, p. 2-3) .
O Relatório do Tomador de Contas, diante das irregularidades apontadas na execução do convênio, concluiu pela existência de dano causado ao Erário no valor total do repasse, R$ 250.000,00, cuja responsabilidade foi atribuída à Sra. Gilda Alves de Oliveira Naves, ex-Prefeita Municipal de Silvânia/GO (gestão 2009-2012) , tendo em vista que a responsável realizou as despesas com os recursos federais.
O dirigente da Secretaria Federal de Controle Interno da Controladoria-Geral da União da Presidência da República (Ciset/CGU/PR) expediu parecer consonante com o certificado de auditoria emitido pelo Controle Interno, pela irregularidade das contas, com base no Relatório de Auditoria 677/2015 (peça 1, p. 198-203) .
A autoridade ministerial atestou haver tomado conhecimento das conclusões registradas no Relatório e no Certificado de Auditoria, bem como no Parecer da Ciset/CGU/PR (peça 1, p. 210) .
Já no âmbito deste Tribunal, as manifestações iniciais (peças 6-7) , diante dos elementos presentes nos autos, entenderam pelas citações da Sra. Gilda Alves de Oliveira Naves e do Município de Silvânia/GO, solidariamente, em razão das seguintes ocorrências (peças 9 e 10) :
	a) 	não apresentação dos documentos originais - declaração ou recibo - relativos a serviços de profissionais envolvidos na produção do rodeio, previstos no Plano de Trabalho, com descumprimento da Cláusula Terceira, II, do Termo de Convênio (peça 1, p. 126-127) ;
	b)	 não apresentação dos comprovantes de divulgação do evento na televisão, no rádio e em cartazes, conforme divulgação prevista no Plano de Trabalho, descumprindo a Cláusula Terceira, II, do Termo de Convênio (peça 1, p. 127-129) ;
	c)	 encaminhamento de Relatório de Execução Físico-Financeira com descrição genérica, inviabilizando a atestação de conformidade, em desacordo com a Portaria Interministerial 127/2008 (peça 1, p.152) ;
	d)	 contratações licitadas pela modalidade de convite em detrimento do pregão, contrariando o art. 4º, §§ 1º e 2º, do Decreto 5.450/2005, e o art. 49, §§ 1º e 2º, da Portaria Interministerial 127/2008 (peça 1, p. 153) ;
	e)	 não apresentação dos contratos e documentos de liquidação relativos a seis contratações por dispensa de licitação com base nos arts. 23 e 24 da Lei 8.666/1993;
	f)	 contratação direta de empresas de comunicação e eventos, por dispensa de licitação, com base no art. 24, IV, da Lei 8.666/1993 (emergência) , sem justificativa suficiente, contrária ao entendimento registrado no relatório precedente ao Acórdão 1138/2011-TCU-Plenário (peça 1, p 153) ;
	g) contratações de artistas sem documentação hábil, contrárias ao entendimento firmado pelo item 9.5.1.1 do Acórdão 96/2008-TCU-Plenário (peça 1, p 153) ; 
	h)	 não apresentação dos contratos de fornecimento e das publicações dos extratos, contrariando a Portaria Interministerial 127/2008 e a Cláusula Terceira, II, do Termo de Convênio (peça 1, p.154) ;
	i)	 encaminhamento das notas fiscais dos fornecedores sem identificação do convênio e sem atestação do recebimento, sendo que nas NFs 0624 e 075374 consta descrição genérica dos serviços, inviabilizando a verificação da conformidade com o Plano de Trabalho, tudo em desacordo com a Portaria Interministerial 127/2008 (peça 1, p.154) .
Regularmente citada (peça 11) , a Sra. Gilda Alves de Oliveira Naves não compareceu aos autos e foi considerada revel, dando-se prosseguimento ao feito, de acordo com o art. 12, § 3º, da Lei 8.443/1992.
Por seu turno, o Município de Silvânia/GO apresentou defesa (peça 14) informando que a ex-gestora não prestou contas frente ao convênio em tela bem como não efetuou a transição de governo, descumprindo o que estipula a Constituição do Estado de Goiás. Acresceu, em adição, que a providência tomada foi a de requerer à ex-gestora providências no sentido de sanear a irregularidade apontada, além de solicitar ao MTur que formalizasse Tomada de Contas Especial.
Em nova manifestação (peças 15-16) , a unidade instrutiva, por entender que os responsáveis não apresentarem nada de novo aos autos que pudessem elucidar a irregularidade presente, pugnou que se deveria conceder novo e improrrogável prazo para o recolhimento do débito por parte do município, postergado o exame de mérito das contas para após o término desse prazo, a fim de evitar descompassos processuais.
Nesse ínterim, a responsável Gilda Alves de Oliveira Naves compareceu aos autos (peça 17) solicitando prorrogação de prazo para apresentar suas alegações de defesa, o que lhe foi deferido pelo relator (peça 19) em mais 30 dias.
Decorridos o prazo concedido à responsável sem manifestação de sua parte, a unidade encarregada do feito (peças 22-23) ratificou a proposta anteriormente formulada (peças 15-16) .
O regimental pronunciamento do Ministério Público especializado apontou incongruências presentes nos autos, consistentes na ausência de elementos essenciais ao exame de mérito do convênio e imperfeições nas citações realizadas que impossibilitavam o exercício do contraditório (peça 24) .
O Ministro João Augusto Ribeiro Nardes, relator do feito, acolhendo manifestação do representante do Parquet, determinou (peça 25) , em 17/10/2017, a realização de diligência junto ao MTur almejando carrear ao processo os documentos que lhe foram enviados a título de prestação de contas do Convênio 704544/2009. Determinou, ainda, o reexame da matéria à luz dos documentos diligenciados e, na hipótese de conclusão pela presença de débito, a realização de novas citações, contendo "a identificação precisa das irregularidades atribuídas a cada responsável, de modo que possa (m) delas se defender adequadamente, em respeito aos princípios da ampla defesa e do contraditório".
Em resposta à diligência realizada (peças 26-31) , o MTur encaminhou cópia digitalizada da documentação requisitada referente ao Convênio 887/2009, a qual incluiu: despachos, mensagens entre departamentos, solicitações à administração municipal, projeto básico do convênio, fotos efetuadas na visita ao local do evento, plano de trabalho e lista de material entregue durante a fiscalização  (peça 28) ; relatório de execução físico-financeira, pagamentos efetuados e bens adquiridos (peça 29, p. 7-9) ; conciliação/extratos bancária (peça 29, p. 10, 35-37) ; relação de execução da receita e despesa (peça 29, p. 11) ; parecer técnico 835/2009 (peça 29, p. 12-16) ; recibos e notas fiscais (peça 29, p. 38-120, 176-202, peça 30, p. 3-182) ; parecer técnico 1107/2010 (peça 29, p. 122-140) ; lista de pendências técnicas e financeiras constatadas no parecer técnico 1107/2010 (peça 29, p. 141-150) ; resposta da solicitação das pendências (peça 29, p. 151-202) ; nota técnica de reanálise 193/2014 (peça 3, p. 183-189) ; despacho CGCV e lista de despesas aprovadas (peça 30, p. 193-195) ; nota técnica 226/2014 (peça 30, p. 201-206) ; nota técnica 193/2014 (peça 30, p. 207-213) ; nota técnica de reanálise financeira 460/2014 (peça 31, p. 6-12) ; cálculo do débito (peça 31, p. 13-15) ; requerimentos/manifestações apresentados pela ex-gestora (peça 31, p. 19-24) ; e demais encaminhamentos relativos à instauração da TCE (peça 31, p. 34-37) .
Nesse intervalo, também a Sra. Gilda Alves de Oliveira Naves se fez presente aos autos (peças 34-35) , nessa feita trazendo suas alegações de defesa.
Na presença desses elementos nos autos, a unidade técnica emitiu o seguinte pronunciamento (peças 37-38) , no que aqui interessa:
26. O Relatório de Supervisão in loco 134/2009, elaborado pela CGCM/MTur (peça 1, p. 77-85) , conclui que houve "a efetiva execução do Convênio 704544/2009, de acordo com o Plano de Trabalho apresentado". 
27. O Parecer Técnico 1107/2010, constituinte da prestação de conta encaminhada (peça 29, p. 122-140) , em seu item 27, entende realizado o evento, em vista dos "documentos acostados nos autos que, entre os bens e serviços aprovados no Plano de Trabalho", mormente seus subitens 1-11, 16, 21-33, apesar da necessidade de esclarecimentos de inconformidades observadas nos subitens 12-15, 17-20, 34-41, pendências técnicas e financeiras estas que foram objeto de diligência junto à ex-gestora, via Oficio 2107/2010/CGMC/SNPTur/MTur, de 13/8/2010 (peça 29, p. 141-150) .
28. A Nota Técnica de Reanálise 193/2014, datada de 10/2/2014, constituinte da prestação de contas encaminhada (peça 30, p. 183-189) , por sua vez, relata que várias questões apontadas no Parecer Técnico 1107/2010 tiveram êxito em sua comprovação, restando, no entanto, 10 que ainda necessitavam de esclarecimentos, o que foi solicitado à ex-gestora por intermédio do efetuado por meio do Ofício 036/2014/CGMC/SNPTur/MTur, de 11/2/2014 (peça 30, p. 190) .
29. Uma vez recebida a resposta da então nova gestão municipal, via Oficio 085/2014, de 20/2/2014 (peça 30, p. 191-192) , pela qual participa quanto à impossibilidade do atendimento ao solicitado instauração de Tomada de Contas Especial, pois " (..) a administração anterior não entregou nenhuma documentação na transição de mandato", o Despacho da CGCV, datado de 21/2/2014 (peça 30, p. 193-195) , informa que os itens do Plano de Trabalho foram cumpridos parcialmente e aponta débito de valor R$ 34.970,00, referente aos itens não comprovados na Nota Técnica de Reanálise 193/2014.
30. A Nota Técnica de Reanálise 226/2014, de 19/4/2014, constituinte da prestação de contas encaminhada (peça 30, p. 201-206) , por sua vez, após reavaliação, aponta inconformidades remanescentes.
31.	 A Nota Técnica de Reanálise 460/2014, de 19/4/2014, constituinte da prestação de contas encaminhada (peça 31, p. 6-12 e peça 1, p. 151-157) , por fim, conclui que a execução do objeto foi aprovada em parte, sendo solicitada a glosa de R$ 34.970.00. 
32.	 Com respeito à execução financeira, considerando a declaração do convenente acerca da sua impossibilidade de comprovar a existência dos documentos relativos à execução deste convênio, a mesma nota técnica concluiu:
pela reprovação desta prestação de contas, com a impugnação tanto das despesas pendentes na diligência relativa à Nota Técnica de Reanálise 226/2014, quanto daquelas que já se encontravam reprovadas em razão das irregularidades constatadas em seus processos de contratação (Convite em Detrimento do Pregão Eletrônico e Inexigibilidade sem apresentação de Contrato de Exclusividade) 
Dessa forma solicita a devolução integral dos recursos transferidos (...) 
33. Por fim, as conclusões adotadas pela concedente foram no sentido de reprovação da prestação de contas do convênio, e encontram-se registradas nos Ofícios 1796/2014, 1797/2014, datados de 29/8/2014 (peça 1, p. 148-150 e peça 31, p. 3-5) , e 2053/2014-CGCV/SPOA/SE/MTur, de 30/9/2014 (peça 1, p. 164) .
34. O Relatório do Tomador de Contas Especial 616/2014, de 5/11/2014, concluiu pela existência de dano causado ao Erário, devido a irregularidades na execução financeira do Convênio Siconv 704544/2009, que resultaram na impugnação das despesas correspondentes ao total dos recursos conveniais no valor de R$ 250.000,00 (peça 1, p. 180-184) .
	35. Verificou-se neste processo o prejuízo causado ao Erário, devido a irregularidades na execução financeira do Convênio Siconv 704544/2009, celebrado entre o MTur e o Município de Silvania/GO, resultando na não comprovação da utilização e do bom e regular emprego dos recursos conveniais. Tais constatações se evidenciaram nos seguintes documentos:
 		a) Parecer de Análise de Prestação de Contas 1107/2010 e Notas Técnicas de Análise e Reanálise Financeira 193/2014, 226/2014 e 460/2014 (peça 1, p. 89-106, 124-130, 140-145 e 151-157) ;
 		b) Ofícios 2107/2010 e 0036/2014-CGMC/SNPTur/MTur; e 0907/2014 e 0908/2014-CGCV/SPOA/SE/MTur (peça 1, p. 107, 131, 136-139) ;
 		c) Ofícios 1796/2014, 1797/2014 e 2053/2014-CGCV/SPOA/SE/MTur, (peça 1, p., 148-150 e 164) .
	36. Consta, da Nota Técnica de Reanálise Financeira 460/2014, menção ao recolhimento de saldo do Convênio por meio de Guia de Recolhimento da União - GRU (peça 1, p. 155) , o qual pode ser confirmado por intermédio da Consulta de Registro de Arrecadação realizada no SIAFI à peça 1, p. 177, cujo valor é R$ 400,00 (peça 1, p. 144, 156, 166, 171, 186, 188) .
37. Diante de todo o exposto, resta evidenciado que o objeto pactuado foi executado. Não obstante, a Nota Técnica de Reanálise Financeira 460/2014 elenca irregularidades detectadas na execução financeira, e propõe a reprovação das contas apresentadas e a impugnação da totalidade dos recursos repassados.
	38. Em vista da não comprovação da utilização e da boa e regular aplicação dos recursos recebidos e tendo presente prejuízo causado ao Erário mediante transgressão ao art. 66 c/c o art. 116 da Lei 8.666/1993; à Portaria Interministerial 127/2008; e às cláusulas conveniais, impõe-se ao ordenador de despesas a responsabilidade pelo dano, por força dos arts. 70 e 116 dessa mesma lei, consoante o entendimento do Acórdão 1418/2009-TCU-Plenário.
39. Cumpre ressaltar, conforme observado pela Procuradoria, em seu parecer (peça 24) , associado à análise da documentação encaminhada pela CGCV/MTur, que os fatos descritos nos itens "c" e "d", elencadas no item 7º da instrução (peça 6, p. 2) , transcritas no item 9º supra, mostram possuir caráter de falhas formais.
40. Os fatos descritos nos itens "f" e "g", do mesmo item, tratam de irregularidades não geradoras de prejuízo ou dano ao erário, e serão objeto de audiência da responsável, como fim de se verificar sua legalidade, bem como se ocorreu sobrepreço nessas contratações.
41. Por fim, a Procuradoria compartilhou entendimento de que os fatos descritos nos itens "a", "b", "e", "h" e "i" constituem "irregularidades que, em tese, podem ter provocado dano ao erário. A eventual confirmação do débito depende do exame dos documentos encaminhados pela ex-prefeita ao concedente a título de prestação de contas". Por essa razão, será objeto de audiência para verificar sua regularidade.
42. No presente caso, a responsabilidade pelo dano recai sobre a Sra. Gilda Alves de Oliveira Naves, ex-Prefeita Municipal de Silvania/GO (gestão 2009-2012) , em face da conduta irregular, consistente no não cumprimento do pactuado no Convênio Siconv 704544/2009 celebrado com o MTur.
43. Com respeito à possível responsabilidade pelo débito sobre o Município de Silvânia/GO, tendo em vista que restou estabelecido que o objeto pactuado foi executado e que não ficou constatado que o ente municipal tenha se beneficiado dos recursos do Convênio, entende-se não aplicável tal responsabilização.
44. Deve-se, portanto, promover a citação da responsável, Sra. Gilda Alves de Oliveira Naves, para que apresente alegações de defesa ou recolha aos cofres do Tesouro Nacional, conforme previsto na alínea "r" da cláusula 3ª ("Das obrigações dos partícipes") do Convênio Siconv 704544/2009 (peça 1, p. 54-55) , o valor referente aos itens não comprovados na Nota Técnica de Reanálise 193/2014, correspondente aos itens do Plano de Trabalho que não foram cumpridos, que redundou no débito de valor R$ 34.970,00 (peça 1, p. 124-130) , bem como sua audiência para que esclareça a contratação direta de empresas de comunicação e eventos, por dispensa de licitação, e a contratação de artistas sem documentação hábil, em desacordo às alíneas "h" e "i" da cláusula 3ª ("Das obrigações dos partícipes") do referido Convênio (peça 1, p. 54) .
Em decorrência, encaminhou-se nova citação à responsável Gilda Alves de Oliveira Naves, para apresentar alegações de defesa ou recolher aos cofres do Tesouro Nacional o valor referente aos itens não comprovados na Nota Técnica de Reanálise 193/2014, correspondente aos itens do Plano de Trabalho que não foram cumpridos, que redundou no débito de valor R$ 34.970,00 (peça 1, p. 124-130) . Foi-lhe também dirigida audiência para esclarecer a contratação direta de empresas de comunicação e eventos, por dispensa de licitação, e a contratação de artistas sem documentação hábil, em desacordo às alíneas "h" e "i" da cláusula 3ª ("Das obrigações dos partícipes") do referido Convênio (peça 1, p. 54) .
Efetuada a devida comunicação processual à responsável em 07/3/2019 (peças 40-41) , no endereço constante da base de dados da Receita Federal do Brasil (peça 39) , não houve manifestação por parte da mesma
Em face da nova feição que ganhou o processo, um outra instrução foi empreendida (peça 44) , a teor do seguinte excerto:
EXAME TÉCNICO
Alegações de defesa apresentadas pelo Município de Silvânia/GO (peça 14) 
Argumento
29.	Decorrente da citação realizada (peça 10) , o Município de Silvânia/GO trouxe argumentos dando conta que requereu junto à ex-prefeita providência no sentido de regularizar as irregularidades apontadas. Informa, ainda, que solicitou ao MTur a formalização de TCE.
Análise
30.	Sem olvidar a resposta prestada, não se localizou nos autos qualquer elemento indicativo de que o ente federativo tenha auferido algum benefício indevido decorrente dos recursos repassados por força do convênio sob exame. De fato, não se evidencia no processo que os recursos afetos ao convênio tenham circulado por outras contas do município, tampouco notícia de sua aplicação em finalidade diversa à avençada. 
31.	Nessa situação, ante a ausência de elementos hábeis a caracterizar qualquer malversação dos recursos em foco por parte do Município de Silvânia/GO, ocasionando algum benefício indevido, deve-se excluir sua responsabilidade nos presentes autos.
Razões de justificativa prestadas pela Sra. Gilda Alves de Oliveira Naves (peças 34-35) 
32.	Por relevante, é importante aqui salientar que as razões de justificativa presentes nos autos foram prestadas em razão da primeira citação endereçada à responsável (peça 9) , em 09/11/2016, cujas irregularidades que lhe foram atribuídas são listadas no precedente item 10 dessa instrução.
33.	Posteriormente à apresentação das aludidas justificativas é que foi a ex-prefeita instada formalmente, em 21/2/2019, a apresentar razões de justificativa (peça 40) quanto à "contratação direta de empresas de comunicação e eventos, por dispensa de licitação, com base no art. 24, IV, da Lei 8.666/1993 (emergência) , sem justificativa suficiente", bem como a "contratações de artistas sem documentação hábil".
Argumentos
34.	A responsável justificou que a realização de licitação na modalidade convite, em detrimento ao pregão, se deu, precipuamente, em virtude de ausência de internet com qualidade razoável no município, o que não acarretou prejuízo ao princípio da ampla concorrência.
35.	Relativamente às contratações das rádios 87,9 FM e Rio Vermelho AM, explica que se deram com dispensa de licitação em razão de serem as únicas do município.
36.	Ainda, em relação à contração com dispensa de licitação da TV Serra Dourada, afiliada do SBT, sustenta que a mesma de seu em razão da "exiguidade do prazo para realizar a licitação, visto que entre a data da divulgação da remessa da verba e da realização do evento, não havia tempo hábil suficiente para realizar a licitação" e também por essa emissora ter considerável abrangência na região do evento.
Análise
37.	Vê-se que os documentos carreados pela defendente alusivos aos convites realizados, aliados às suas razões para a não realização de licitação na modalidade pregão, mostram-se plausíveis a justificar sua conduta, tendo em conta também que não se evidenciou prejudicada a ampla concorrência para as contratações havidas.
38.	Mostram-se também razoáveis as justificadas prestadas em relação as contratações realizadas para as inserções em rádios e TV. Além dos argumentos expendidos, há que se ter em conta que ditas contratações estavam previstas no plano de trabalho tal qual foram efetivadas, realizá-las de forma diversa ao constante das especificações do convênio poderia ensejar novos questionamentos por parte do órgão concedente. Ademais, os valores contratados, quando não inferior ao limite para dispensa de licitação à época, situavam-se bem próximo ao mesmo.
39.	Não houve manifestação da responsável em relação à irregularidade descrita como "contratações de artistas sem documentação hábil, contrárias ao entendimento firmado pelo item 9.5.1.1 do Acórdão 96/2008-TCU-Plenário", presente na primeira citação que lhe foi dirigida, bem como às "contratações de artistas sem documentação hábil", objeto de audiência no segundo chamamento processual a ela encaminhado.
40.	Dessa forma, resta ausente dos autos justificativas para a ocorrência alusiva à contratação, por inexigibilidade de licitação, de empresas que não detinham direitos de exclusividade das atrações artísticas que se apresentaram no evento, em inobservância ao Termo de Convênio, cláusula terceira, item II, "i", bem como ao entendimento deste Tribunal firmado por intermédio dos Acórdãos TCU-Plenário 96/2008 e 1.435/2017, descrito em tópicos posteriores dessa instrução.
Alegações de defesa prestadas pela Sra. Gilda Alves de Oliveira Naves (peças 34-35) 
Argumento
41.	Em razão do primeiro chamamento processual que lhe foi dirigido (peça 9) , a responsável trouxe em sua defesa documentos apresentados a título de prestação de contas do convênio, as quais espera sejam acolhidas por este Tribunal.
Análise
42.	Passa-se ao exame dos documentos trazidos pela responsável, em conjunto com os produzidos na interna desta Tomada de Contas Especial, com o intuito de averiguar a execução física e financeira da avença, bem como as contratações das atrações artísticas previstas no plano de trabalho.
Exame da execução física do convênio
43.	Verifica-se, de plano, que é inconteste a realização do evento sob foco, haja vista a fiscalização in loco realizada pelo MTur (peça 1, p. 77-85) , donde se concluiu "que houve a efetiva execução do Convênio n.° 704544/2009, de acordo com o Plano de Trabalho apresentado".
44.	Por outro lado, o exame da prestação de contas realizada pelo MTur em relação à execução física do convênio, realizado pela Nota Técnica de Reanálise 193/2014 (peça 1, p. 124-130) , concluiu pela reprovação de parte dos itens elencados no plano de trabalho, realizando as seguintes glosas:
	Item plano de trabalho (peça 1, p. 19-28) 
	Qtde
	Total (R$) 
	Valor glosado (R$) 

	TV SBT - inserção de 30 segundos
	16
	8.500,00
	8.500,00

	Impressão cartazes de outdoor em policromia
	1
	5.900,00
	5.900,00

	Rádio Terra FM - inserção de 30 segundos
	262
	13.100,00
	3.150,00

	Rádio Rio Vermelho - inserção de 30 segundos
	200
	1.600,00
	760,00

	Rádio Vida FM - inserção de 1 minuto
	340
	1.360,00
	1.360,00

	Outdoors 3x9m com altura de 4,5m
	26
	9.100,00
	9.100,00

	Juiz para rodeio
	1
	1.900,00
	1.900,00

	Produção de rodeio (inscrições, sorteios, ...) 
	1
	2.000,00
	2.000,00

	Porteireiros para manejo das porteiras
	2
	300,00
	300,00

	Salva-vidas de montadores
	2
	2.000,00
	2.000,00

	T O T A L
			R$ 34.970,00

45.	Nada obstante o exame realizado, entendemos de rigor demasiado a glosa referente a "Midia TV SBT" em razão de não ser apresentado cópia do VT de divulgação. Estão presentes nos autos outros elementos que, em conjunto, evidenciam a execução do item, a teor do contrato firmado e do comprovante de exibição das inserções (peça 29, p.167-169) , bem como de documentos fiscais e bancários (peça 29, p. 73-79) .
46.	De igual forma rigorosa, em nosso ver, a glosa dos valores relativos aos itens salva-vidas, porteireiros, juiz e produção do rodeio, onde o MTur assinala que "Apresentada declaração (fl. 157) que, no entanto, não está em original, razão pela qual não será considerada". 
46.1.	Efetivamente são serviços essenciais a um rodeio cuja ausência saltaria aos olhos da fiscalização in loco havida. Além disso, entendemos suficiente para comprovar não só a execução física, mas também a execução financeira desses itens, as cópias dos recibos por eles firmados (peça 29, p. 160-165) junto à empresa contratada para a execução de parte dos serviços de infraestrutura, cuja soma dos valores supera em pequena monta os estabelecidos no plano de trabalho (R$ 7.500,00 x R$ 6.200,00) . 
46.2.	Em nosso ver, as diferenças de valores dos mencionados serviços presentes nos recibos e os constantes do plano de trabalho demonstram, a toda prova, que os ditos recibos não tiveram por finalidade dar mera forma à prestação de contas, mas sim retratar o que de fato foi ajustado e realizado.
47.	No tocante às inserções nas rádios Rio Vermelho e Terra FM, deu-se a glosa parcial dos valores previstos no plano de trabalho em função de constar, nos comprovantes de veiculação, inserções ocorridas anteriormente à 21/8/2009, início da vigência do convênio. Pontua-se que essa anotação é mais afeta à execução financeira da avença, haja vista que se mostrou comprovada a sua execução física. 
47.1.	De fato, não só as veiculações das inserções alusivas ao evento nessas duas mencionadas prestadoras de serviços de radiodifusão se iniciaram anteriormente à vigência do convênio, mas também as havidas na rádio Vida FM assim ocorreram, nos dias 12/8/2009, 18/8/2009 e 14/8/2009, respectivamente, sendo que todas se findaram no último dia de realização do evento objeto do convênio, em 30/8/2009 (peça 29, p. 170, 171 e 166) . 
47.2.	Realmente, consta cláusula do convênio no sentido da convenente "não realizar despesa em data anterior à vigência deste convênio e nem efetuar pagamento em data posterior à sua vigência" (cláusula 3ª, item II, "n" - peça 1, p. 52-69) . 
47.3.	Sem olvidar as anotações realizadas até agora, o que de fato está presente nos autos é que as inserções para a divulgação do evento foram realizadas e todas despesas alusivas foram faturadas, liquidadas e pagas durante a vigência do convênio, em outubro de 2009 (peça 29, p. 196-198; peça 30, p. 29-31; e peça 29, p. 107-111) . 
47.4.	Em razão disso, vê-se dificuldades de indicar presente aqui uma situação caracterizadora de grave irregularidade ou mesmo possuidora de aptidão suficiente para se revestir em dano ao erário, haja vista a efetiva comprovação do serviço prestado e a regular liquidação e pagamento da despesa durante a vigência do convênio. 
47.5.	Deve-se ter em mente, também, que o convênio foi firmado às vésperas da realização do evento e que as questionadas inserções possibilitaram a divulgação do evento por uma quantidade maior de dias. 
47.6.	Ademais, há precedentes neste Tribunal no sentido de se admitir, excepcionalmente, a execução de dispêndios fora da vigência do convênio, desde que esses dispêndios tenham efetivamente contribuído para a consecução dos objetivos pactuados, o que, convenhamos, é a situação aqui presente (v.g. Acórdãos TCU-1ª Câmara 2.934/2011, Relator Ministro Walton Alencar Rodrigues; 5.750/2016, Relator Ministro Weder de Oliveira; e 10.530/2018, Relator Ministro Benjamin Zymler; Acórdãos TCU-2ª Câmara 3.488/2012, Relator Ministro André de Carvalho; 7.427/2016, Relator Ministro Vital do Rêgo; e 2.307/2017, Relator Ministro José Mucio Monteiro) .
48.	Quanto às inserções na rádio Vida FM, uma rádio comunitária local, a glosa integral do valor de R$ 1.360,00 ocorreu em virtude do não encaminhamento do mapa de veiculação. De fato, nesse caso, restou ausente um mapa de divulgação das inserções. Entretanto, a própria nota técnica afirma que foi apresentado o "spot" da rádio. Há ainda, declaração apresentada pela radiodifusora asseverando que foram veiculadas as 340 inserções contratadas no período de 14 a 30 de agosto de 2009 (peça 29, p. 171) . Reunindo esses elementos com os documentos fiscais e bancários presentes à peça 29, p. 107-111, entende-se pela sua suficiência em afastar a presença de irregularidade ensejadora de dano daí advindo, pois o contexto da situação evidencia que os serviços foram de fato prestados.
49.	Como último ponto relativo à execução física do convênio, foram glosados os valores referentes aos itens impressão de cartazes (R$ 5.900,00) e outdoors 3x9m (R$ 9.100,00) em razão da não apresentação de "fotografia de cada peça, constando o nome e a logomarca do MTur, com o respectivo endereço de cada outdoor, frontlight ou luminoso". 
49.1.	Esses dois itens do plano de trabalho, afetos à divulgação do evento, foram contratados no primeiro dia de vigência do convênio, em 21/8/2009, junto à empresa LBS Eventos e Consultoria LTDA., com inexigibilidade de licitação, tendo o decreto municipal justificado a contratação em razão da inviabilidade de prazo para licitar os ditos serviços de divulgação em função da iminência da realização do evento (peça 29, p. 112-116) . 
49.2.	Relativamente às ressalvas apontadas pelo MTur, consta expediente da então prefeita (peça 29, p. 157-159) , encaminhando uma série de documentos em atenção à diligência realizada pelo concedente, dentre os quais "cartaz/foto do outdoor" e "uma declaração referente aos 26 outdoors que foram veiculados".  
49.3.	De fato, estão presentes nos autos exemplares de cartazes alusivos ao evento (peça 28, p. 87-88 e peça 30, p. 181-182) , o que permite concluir que o correspondente item do plano de trabalho foi executado. Quanto aos outdoors, não logramos localizar no processo a declaração que a então prefeita afirma ter encaminhado, tampouco alguma foto ou a indicação da localização dos mesmos, como reclamado pelo órgão concedente.
50.	Em arremate ao exame das anotações presentes na Nota Técnica de Reanálise 193/2014 do MTur, pelas razões anteriormente expendidas e tendo em conta também a ausência de ressalvas na inspeção in loco realizada pelo concedente, entendemos constar do processo elementos suficientes que permitem asseverar a execução física da integralidade dos itens previstos no plano de trabalho integrante do convênio, excetuando o item relativo aos outdoors, no valor de R$ 9.100,00, para o qual não foi encontrado nos autos a declaração que a responsável afirma ter encaminhado, ou mesmo fotos, a indicação de sua localização, e/ou qualquer outro elemento que permitisse atestar que os mesmos foram afixados àquela época.
Exame da execução financeira do convênio
51.	No tocante ao exame da execução financeira, houve a reprovação integral da prestação de contas apresentada por parte do MTur, a teor da Nota Técnica de Reanálise Financeira 460/2014 (peça 1, p. 151-157) , em razão das seguintes constatações:
	a) Relatório de Execução Físico-Financeira com descrição genérica, impossibilitando o atesto de sua conformidade com o plano de trabalho aprovado;
	b) contratações licitadas pela modalidade de convite em detrimento do pregão, contrariando o art. 4º, §§ 1º e 2º, do Decreto 5.450/2005, e o art. 49, §§ 1º e 2º, da Portaria Interministerial 127/2008;
	c)	 não apresentação dos contratos e documentos de liquidação relativos a seis contratações por dispensa de licitação com base nos arts. 23 e 24 da Lei 8.666/1993;
	d)	 contratação de empresas com dispensa de licitação, com base no art. 24, IV, da Lei 8.666/1993 (emergência) , sem justificativa suficiente;
	e) contratações de artistas com inexigibilidade de licitação e com documentação de exclusividade em desconformidade ao entendimento firmado pelo item 9.5.1.1 do Acórdão 96/2008-TCU-Plenário; 
	f)	 não apresentação dos contratos de fornecimento e/ou das publicações dos extratos, contrariando a Portaria Interministerial 127/2008 e a Cláusula Terceira, II, do Termo de Convênio;
	g)	 notas fiscais sem identificação do convênio e sem atestação dos serviços, sendo que nas NFs 0624 e 075374 consta descrição genérica dos serviços, inviabilizando a verificação da conformidade com o Plano de Trabalho, em desacordo com a Portaria Interministerial 127/2008.
52.	Sem embargo às mencionadas conclusões, os elementos presentes nos autos permitem evidenciar a conformidade existente entre o extrato das movimentações ocorridas na conta vinculada ao convênio (peça 29, p. 35) , os documentos fiscais e bancários e os seguintes itens do plano de trabalho (peça 1, p. 11-, a teor do quadro seguinte.
	Data movimento
	Valor (R$) 
	Documentos
	Item plano de trabalho/Beneficiário

	19/10/2009
	79.500,00
	Convite 25/2009, NF 624, comprovante depósito e recibo (peça 29, p. 61-66; peça 30, p. 92-100; e peça 34, p. 18-97) 
	Infraestrutura do evento (itens 23 a 38) /Prime Produções Culturais Ltda. ME 

	20/10/2009
	1.600,00
	NF 327, comprovante depósito e recibo (peça 29, p. 107-111) 
	Divulgação do evento: inserções (item 17) /Rádio Vida FM

	22/10/2009
	30.000,00
	Convite 31/2009, NF 2067, comprovante depósito e recibo (peça 29, p. 67-72; peça 30, p. 101-109; e peça 34, p. 117-183) 
	Infraestrutura do evento (itens 2, 3 e 5) /Universo das Tendas Ltda. 

	28/10/2009
	1.600,00
	 NF 1856, comprovante depósito e recibo (peça 29, p. 87-90) 
	Divulgação do evento: inserções (item 16) /Rádio Rio Vermelho AM

	30/10/2009
	8.500,00
	Inexigibilidade de licitação, NF 75374, comprovante depósito e recibo (peça 29, p. 73-79) 
	Divulgação do evento: inserções (item 4) /TV Serra Dourada

	30/10/2009
	25.240,00
	Convite 33/2009, NF 56, comprovante depósito e recibo (peça 29, p. 80-86; peça 30, p. 110-120; e peça 35, p. 23-108) 
	Infraestrutura do evento: Tendas e banheiros químicos (itens 1 e 6-12) /Aialaban Tendas-Aiala Eventos Ltda.

	30/10/2009
	13.100,00
	Inexigibilidade de licitação, NF 8011, comprovante depósito e recibo (peça 29, p. 96-101) 
	Divulgação do evento: inserções (item 15) /Rádio Terra FM de Goiânia

	20/11/2009
	15.000,00
	Inexigibilidade de licitação, NF 168, comprovante depósito e recibo (peça 29, p. 112-116) 
	Divulgação do evento: cartazes e outdoor (itens 14 e 18) /LBS Eventos e Consultoria Ltda.

	26/11/2009
	400,00
	GRU (peça 29, p. 117) 
	Restituição

53.	O valor de R$ 79.500,00 foi pago à empresa Prime Produções Culturais Ltda. ME em decorrência de sua contratação para a execução de parte da infraestrutura do evento, relacionados nos itens 23 a 38 do plano de trabalho (arena, arquibancada, juiz de rodeio, salva-vidas, camarotes, placar eletrônico, boiada, curral, cronômetro, show pirotécnico,...) , todos eles especificados no Convite 25/2009 (peça 29, p. 61-66; peça 30, p. 92-100; e peça 34, p. 18-97) .
54.	Também relativo à infraestrutura do evento, foram pagos R$ 30.000,00 à empresa Universo das Tendas Ltda. em virtude de sua contratação para prestar os serviços de locação de palco, som e iluminação discriminados nos itens 2, 3 e 5 do plano de trabalho, todos também especificados nos Convite 31/2009 (peça 29, p. 67-72; peça 30, p. 101-109; e peça 34, p. 117-183) .
55.	Ainda afeto à infraestrutura do evento, pagou-se o valor de R$ 25.240,00 à empresa Aialaban Tendas-Aiala Eventos Ltda. pela locação de tendas e banheiros químicos discriminados nos itens 1 e 6 a 12 do plano de trabalho, a teor das especificações do Convite 33/2009 (peça 29, p. 80-86; peça 30, p. 110-120; e peça 35, p. 23-108) .
56.	Tem-se, ainda, o valor de R$ 15.000,00 pagos à empresa LBS Eventos e Consultoria Ltda., alusivos à divulgação do evento, consistentes na impressão de cartazes e afixação de outdoors, previstos nos itens 14 e 18 do plano de trabalho (peça 29, p. 112-116) .
57.	Todos os demais pagamentos acima listados correspondem aos demais itens previstos no plano de trabalho.
58.	Em razão do até aqui examinado, pode-se concluir pela existência de firme correlação entre os pagamentos efetuados com os recursos do convênio e os itens previstos no plano de trabalho, ressalvando os relativos às atrações artísticas, cujo exame é objeto de tópico adiante.
Exame das contratações das atrações artísticas
59.	 No tocante à contratação de atrações artísticas para a realização de shows por meio de inexigibilidade de licitação, o Acórdão 96/2008-TCU-Plenário, Sessão de 30/1/2008, prolatado em feito relatado pelo Exmo. Ministro Benjamim Zymler, determinou ao Ministério do Turismo, dentre outras, a obrigatoriedade de adoção de algumas providências a serem tomadas pela Convenente na execução de Convênio com recursos federais, as quais deveriam ser comprovadas quando da prestação de contas, sob pena de glosa dos valores envolvidos:
9.5.1. quando da contratação de artistas consagrados, enquadrados na hipótese de inexigibilidade prevista no inciso III do art. 25 da Lei nº 8.666/1992, por meio de intermediários ou representantes:
9.5.1.1. deve ser apresentada cópia do contrato de exclusividade dos artistas com o empresário contratado, registrado em cartório. Deve ser ressaltado que o contrato de exclusividade difere da autorização que confere exclusividade apenas para os dias correspondentes à apresentação dos artistas e que é restrita à localidade do evento;
9.5.1.2. o contrato deve ser publicado no Diário Oficial da União, no prazo de cinco dias, previsto no art. 26 da Lei de Licitações e Contratos Administrativos, sob pena de glosa dos valores envolvidos.
60.	Posteriormente, a jurisprudência desse Tribunal sobre o tema evoluiu, e no Acórdão 1435/2017-TCU-Plenário, Sessão de 5/7/2017, proferido em processo de Consulta relatado pelo Exmo. Ministro Vital do Rêgo (com Voto de Revisor do Exmo. Ministro Augusto Sherman) , o TCU respondeu ao Ministério do Turismo o seguinte:
9.2.1. a apresentação apenas de autorização/atesto/carta de exclusividade que confere exclusividade ao empresário do artista somente para o (s) dia (s) correspondente (s) à apresentação deste, sendo ainda restrita à localidade do evento, não atende aos pressupostos do art. 25, inciso III, da Lei 8.666/1993, representando impropriedade na execução do convênio;
9.2.2. do mesmo modo, contrariam o sobredito dispositivo legal as situações de contrato de exclusividade - entre o artista/banda e o empresário - apresentado sem registro em cartório, bem como de não apresentação, pelo convenente, do próprio contrato de exclusividade;
9.2.3. tais situações, no entanto, podem não ensejar, por si sós, o julgamento pela irregularidade das contas tampouco a condenação em débito do (s) responsável (is) , a partir das circunstâncias inerentes a cada caso concreto, uma vez que a existência de dano aos cofres públicos, a ser comprovada mediante instauração da devida tomada de contas especial, tende a se evidenciar em cada caso, entre outras questões, quando:
9.2.3.1. houver indícios de inexecução do evento objeto do convênio; ou
9.2.3.2. não for possível comprovar o nexo de causalidade, ou seja, que os pagamentos tenham sido recebidos pelo artista ou por seu representante devidamente habilitado, seja detentor de contrato de exclusividade, portador de instrumento de procuração ou carta de exclusividade, devidamente registrados em cartório.
61.	Desse julgado, extrai-se o entendimento de que o pressuposto é que a inexigibilidade se aplica somente a artista ou banda e não a produtora de eventos e, portanto:
	a) A contratação de artistas, via intermediário, por inexigibilidade de licitação, baseada em exclusividade, deve ser feita mediante a apresentação de Contrato de Exclusividade;
	b) Não são contratos de exclusividade considerados legalmente válidos para fins de contratação de intermediários de artistas por inexigibilidade, a serem pagos com recursos federais, os documentos: i. restritos ao dia do evento; ii. restritos à localidade do evento; iii. não registrados em cartório;
	c) A não apresentação do contrato de exclusividade pela entidade convenente, ou a apresentação de contrato não considerado válido, configura burla ao art. 25, inciso III, da Lei 8.666/1993;
	d) Em caso de ocorrência no disposto na alínea "c" (contratação indevida de intermediário de artistas por inexigibilidade) , para se considerar que há uma segunda irregularidade, de não comprovação da boa e regular utilização de recursos, causadora de danos ao Erário, deverá se verificar a ocorrência de uma dessas duas situações: i. inexecução física; ou ii. ausência de comprovação de nexo causal entre os recursos do convênio e pagamentos aos artistas (entenda-se como nexo causal, o pagamento ao artista, ao representante legal da banda, ou ao intermediário exclusivo legalmente constituído) .
62.	No caso vertente, houve a contratação das seguintes atrações previstas no plano de trabalho, cujos pagamentos foram depositados em contas vinculadas aos intermediários:
	Atração artística
	Data pagto
	Valor (R$) 
	Intermediário
 beneficiário do pagto
	Documentos/Evidências

	Show Marcação Cerrada
	19/10/2009
	6.000,00
	Vinicius Rodrigues Prod. e Eventos Ltda.
	NF 202, comprovante depósito, recibo, declaração exclusividade e procuração (peça 29, p. 47-49; peça 30, p. 82-83) 

	Show Ravida
	19/10/2009
	7.000,00
	Vinicius Rodrigues Prod. e Eventos Ltda.
	NF 201, comprovante depósito, recibo, declaração exclusividade e procuração (peça 29, p. 50-52; peça 30, p. 84-85) 

	Show Banda 4x1
	19/10/2009
	26.800,00
	Vinicius Rodrigues Prod. e Eventos Ltda.
	NF 203, comprovante depósito, recibo, Decreto municipal de inexigibilidade de licitação e declaração exclusividade (peça 29, p. 42-45; peça 30, p. 81) 

	Show Pedro e Leandro
	22/10/2009
	3.500,00
	Vinicius Rodrigues Prod. e Eventos Ltda.
	NF 204, comprovante depósito, recibo e declaração exclusividade (peça 29, p. 53-56; peça 30, p. 86) 

	Show André e Gustavo
	28/10/2009
	8.500,00
	Nilza Maria Toledo Cintra
	Comprovante depósito, recibo, Decreto municipal de inexigibilidade de licitação, declaração exclusividade e procuração (peça 29, p. 91-95; peça 30, p. 76-80) 

	Show Janaynna
	28/10/2009
	25.000,00
	Wanderley Bem Hur da Silva
	Comprovante depósito, recibo, Decreto municipal de inexigibilidade de licitação (peça 29, p. 37-41; peça 30, p. 64-66) 

	Show Enzo e Henrique
	30/10/2009
	5.000,00
	Werlan Vieira de Moura
	Comprovante depósito, recibo e declaração exclusividade (peça 29, p. 57-60) 

	Show Fabiano Rezende
	30/10/2009
	4.000,00
	M Santana Serviços
	NF 064, comprovante depósito, recibo, declaração exclusividade e contrato de representação (peça 29, p. 102-106; peça 30, p. 87-91) 

63.	Inicialmente, deve-se ressaltar que todas as mencionadas oito apresentações foram de fato realizadas no curso do evento objeto do convênio, sendo que a execução física das mesmas foi comprovada mediante mídias apresentadas na prestação de contas e também pela fiscalização in loco realizada pelo concedente.
64.	Voltando a atenção para a existência de vínculos entre os pagamentos realizados com recursos originários do convênio e o seu efetivo recebimento pelas atrações previstas no plano de trabalho, que se apresentaram no evento, verifica-se que se pode avalizar a conformidade financeira em relação aos seguintes pagamentos:
64.1.	Marcação Cerrada: há procuração firmada pelo líder e vocalista da banda (vide: https://www.palcomp3.com.br/marcacaocerrada/) conferindo os devidos poderes ao intermediário contratado pelo convenente (peça 30, p. 83) ;
64.2.	Ravida: há instrumento particular de procuração da cantora outorgando poderes ao intermediário contratado para lhe representar (peça 30, p. 85) ; 
64.3.	André e Gustavo: consta mandato específico de ambos, com firmas reconhecidas em cartório, conferindo poderes à intermediária contratada, para lhes representar (peça 30, p. 76-80) . Consulta à base de dados da Receita Federal do Brasil permitiu identificar também que a intermediária/procuradora é a genitora de ambos os músicos;
64.4.	Fabiano Rezende: consta contrato de representação firmado entre o músico Cláudio Nélio Vaz de Rezende, artisticamente Fabiano Rezende, e o intermediário contratado (peça 30, p. 88-90) . Afirma-se que Cláudio e Fabiano são a mesma pessoa em razão da identidade visual existente entre a foto constante do documento emitido pela Ordem dos Músicos (peça 30, p. 91) e imagens obtidas na internet (vide: https://www.facebook.com/profile.php?id=100012159375988&sk=photos) . 
65.	De forma diferente ocorre em relação às quatro outras atrações previstas no plano de trabalho, onde não foi possível estabelecer a necessária relação entre as mesmas e os pagamentos realizados à conta do convênio. 
65.1.	Duplas Pedro e Leandro e Enzo e Henrique: não consta dos autos nenhum elemento que permita estabelecer algum vínculo entre a atração e o intermediário contratado;
65.2.	Banda 4x1 e Janaynna: somente consta dos autos os decretos municipais onde são autorizadas as contratações por inexigibilidade de licitação e se afirma serem os intermediários representantes exclusivos das atrações. Nenhum outro elemento que permitisse averiguar a existência de vínculos entre os intermediários e as atrações foi encontrado.
66.	Em arremate, os elementos presentes nos autos permitam concluir que todas as oito atrações previstas no plano de trabalho de fato se apresentaram no evento objeto do convênio, entretanto não foram localizados no processo algum documento que permitisse firmar o vínculo entre os intermediários beneficiários dos recursos e os shows das duplas Pedro e Leandro e Enzo e Henrique, da Banda 4x1 e da cantora Janaynna, constando a especificação desse vínculo somente nos decretos municipais que autorizaram as contratações com inexigibilidade de licitação dessas duas últimas atrações.
Conclusões sobre a execução física e financeira da avença
67.	Sumariamente, o conjunto probatório presente nos autos permite concluir pela execução física de 40, dos 41 itens previstos no plano de trabalho. Também pela existência de vínculo entre a execução financeira do convênio e 37 itens do plano de trabalho. As ressalvas identificadas são: 
	- Outdoors, no valor de R$ 9.100,00, em razão da ausência nos autos de fotos e da indicação de sua localização;
	- Show da Banda 4x1, no valor de R$ 26.800,00, da cantora Janaynna, no valor de R$ 25.000,00, e das duplas Pedro e Leandro e Enzo e Henrique, nos respectivos valores de R$ 3.500,00 e 5.000,00, em razão de não constar dos autos documento com a aptidão de comprovar a representação dessas atrações por parte do intermediário contratado, impossibilitando o estabelecimento do necessário vínculo entre os pagamentos à conta dos recursos da avença e os shows previstos no plano de trabalho.	
68.	Ressalta-se que uma eventual condenação em débito decorrente dessas mencionadas ressalvas equivalerá ao somatório dos correspondentes valores (R$ 69.400,00 = R$ 9.100,00 + R$ 26.800,00 + R$ 25.000,00 + R$ 3.500,00 + R$ 5.000,00) multiplicado pelo valor proporcional da parcela federal aplicada no convênio, de 95,9693% (R$ 250.000,00/R$ 260.500,00) , totalizando R$ 66.602,69.
Considerações adicionais
69.	Sem embargo aos chamamentos processuais havidos até o momento, entendemos imprudente o pronunciamento quanto ao mérito da presente TCE, neste momento, em virtude das ocorrências ainda persistentes nesta TCE, pois existe o risco de uma argüição de nulidade fundamentada em prejuízo da garantia constitucional da ampla defesa e do contraditório, em razão de imprecisões e omissões presentes nas duas comunicações dirigidas à responsável até o momento, onde a indicação das condutas inquinadas, das normas infringidas e das evidências presentes nos autos não estão devidamente delineadas.
70.	Deveras, na primeira comunicação (peça 9) , onde a responsável foi citada pelo valor total repassado de R$ 250.000,00 em solidariedade como o ente municipal, no dizer do representante do Parquet (peça 24) , "por ter sido redigida de forma estritamente genérica, a descrição da irregularidade indicada nos ofícios de citação careceu do detalhamento necessário para que os responsáveis pudessem se defender das acusações que lhes eram atribuídas, o que, a nosso sentir, viciou o procedimento". 
71.	Já na segunda comunicação (peça 40) , a responsável foi citada pelo valor de R$ 34.970,00, referente aos itens especificados na Nota Técnica de Reanálise 193/2014, cuja execução física não restou comprovada, bem como foi chamada a apresentar justificativas em razão das "contratações de artistas sem documentação hábil", não sendo especificados quais os artistas teriam sido contratados nessas circunstâncias, tampouco qual seria a "documentação hábil" reclamada. 
72.	Nessas circunstâncias, restam insuficientemente descritos nas comunicações processuais realizadas, portanto, os elementos necessários ao exercício do contraditório e da ampla defesa por parte da responsável, a teor do presente na Resolução-TCU 170/2004.
73.	Por essas razões é proposta a realização de nova audiência e citação da responsável em virtude dos apontamentos insuficientemente esclarecidos até essa ocasião.
 (...) 
CONCLUSÃO
76.		A partir dos elementos constantes nos autos e do exame das ocorrências descritas na seção "Exame Técnico", foi possível averiguar que o Município de Silvânia/GO não se beneficiou indevidamente dos recursos repassados por força do convênio em questão, devendo-se constar, por ocasião da formulação de proposta de mérito, proposição no sentido de excluir sua responsabilidade dos presentes autos.
77.	Ainda, definir a responsabilidade da Sra. Gilda Alves de Oliveira Naves (CPF XXX.098.281-XX) , e quantificar adequadamente o débito a ela atribuído, na forma dos arts. 10, § 1º, e 12, incisos I e II, da Lei 8.443/1992 c/c o art. 202, incisos I e II, do RI/TCU, propõe-se, por conseguinte, que se promova a audiência e a citação da responsável.
PROPOSTA DE ENCAMINHAMENTO
78.	Diante do exposto, submetem-se os autos à consideração superior, propondo:
	a) realizar a citação, com fundamento nos arts. 10, § 1º, e 12, incisos I e II, da Lei 8.443/1992 c/c o art. 202, incisos I e II, do RI/TCU, para que, no prazo de quinze dias, a responsável Gilda Alves de Oliveira Naves (CPF XXX.098.281-XX) , em decorrência das condutas praticadas, apresente alegações de defesa e/ou recolha, aos cofres do Tesouro Nacional, as quantias abaixo indicadas, atualizadas monetariamente a partir da respectiva data até o efetivo recolhimento, abatendo-se na oportunidade a quantia de R$ 400,00, recolhida em 26/11/2009, na forma da legislação em vigor, que geraram as irregularidades demonstradas a seguir: 
	Débito:
	Data de ocorrência
	Valor histórico (R$) 

	15/10/2009
	66.602,69

	Cofre credor: Tesouro Nacional
	Irregularidade: não comprovação da execução física do objeto do convênio.
	Evidências da irregularidade: documentos técnicos presentes na peça 1, p. 124-130; peça 29, p. 112-116; 
	Normas infringidas: Art. 37, caput, c/c o art. 70, parágrafo único, da Constituição Federal de 1988; art. 93, do Decreto-lei 200, de 25 de fevereiro de 1967; art. 50, § 3º, da Portaria Interministerial 127/2008, e Termo do Convênio. 
	Conduta: Não comprovar a execução de 26 Outdoors, medindo 3x9m com altura de 4,5m, previsto no plano de trabalho do convênio.
	Nexo de causalidade: A não apresentação de documentos, fotografias, localização e/ou outras evidências que comprovassem a execução física de itens previstos no plano de trabalho resultou na presunção de dano ao erário.
	Culpabilidade: Não há excludentes de ilicitude, de culpabilidade e de punibilidade; é razoável supor que a responsável tinha consciência da ilicitude de sua conduta; era exigível conduta diversa da praticada, qual seja comprovar por meio de documentos a efetiva execução física de todos os itens previstos no plano de trabalho.
	Irregularidade: ausência de comprovação de que as empresas que não detinham direitos de exclusividade, contratadas irregularmente por inexigibilidade, pagaram o cachê de bandas ou cantores que realizaram o evento.
	Evidências da irregularidade: documentos técnicos presentes na peça 1, p. 151-157; peças 29, p. 42-45; peça 30, p. 81; peça 29, p. 37-41;  .
	Normas infringidas: Art. 70, parágrafo único, da Constituição Federal de 1988; art. 93, do Decreto-lei 200, de 25 de fevereiro de 1967; art. 50, §3º, da Portaria Interministerial 127/2008, Acórdão 96/2008-TCU-Plenário, Acórdão 1435/2017-TCU-Plenário e Termo do Convênio, cláusula terceira, item II, alínea "ll".
	Conduta: Não apresentar documentos bancários, fiscais e recibos (ou outros documentos equivalentes) emitidos em nome das atrações artísticas Banda 4x1, Janaynna, Pedro e Leandro, e Enzo e Henrique e assinados por seus representantes legais ou pelos seus empresários exclusivos, sendo essa representação ou exclusividade registrada em cartório e publicada em veículo da imprensa oficial.
	Nexo de causalidade: A não apresentação de documentos bancários, fiscais e recibos (ou outros documentos equivalentes) emitidos em nome das atrações artísticas e assinados por seus representantes legais ou pelos seus empresários exclusivos impediu comprovação do nexo causal entre os recursos federais transferidos e os pagamentos efetuados, visto que não se provou que os valores pagos ao intermediário contratado efetivamente foi repassado as banda e artistas que realizaram shows, resultando em presunção de prejuízo ao erário.
	Culpabilidade: Não há excludentes de ilicitude, de culpabilidade e de punibilidade; é razoável supor que a responsável tinha consciência da ilicitude de sua conduta; era exigível conduta diversa da praticada, qual seja assegurar que as atrações artísticas que se apresentaram no evento efetivamente receberam o valor dos pagamentos especificados no plano de trabalho.
	b) realizar a audiência da responsável Gilda Alves de Oliveira Naves (CPF XXX.098.281-XX) , com fundamento nos arts. 10, § 1º, e 12, incisos I e III, da Lei 8.443/1992, c/c o art. 202, incisos I e III, do RI/TCU, para que, no prazo de quinze dias, apresente razões de justificativa quanto as condutas praticadas que geraram as irregularidades demonstradas a seguir:
	Irregularidade: contratação, por inexigibilidade de licitação, de empresas que não detinham direitos de exclusividade das atrações artísticas que se apresentaram no evento.
	Evidências da irregularidade: documentos técnicos presentes nas peças 29, p. 42-45; peça 30, p. 81; peça 29, p. 37-41;
	Normas infringidas: art. 70, parágrafo único, da Constituição Federal de 1988; art. 93, do Decreto-lei 200, de 25 de fevereiro de 1967; art. 50, §3º, da Portaria Interministerial 127/2008, Acórdão 96/2008-TCU-Plenário, Acórdão 1435/2017-TCU-Plenário e Termo do Convênio (cláusula terceira, item II, alínea "ll") .
	Conduta: contratar, por inexigibilidade de licitação, as pessoas Vinicius Rodrigues Prod. e Eventos Ltda. e Wanderley Bem Hur da Silva que não apresentaram Contratos de Exclusividade com os devidos registros em cartório das atrações artísticas Banda 4x1 e Janaynna que se apresentaram no evento objeto do convênio.
	Nexo de causalidade: A contratação de empresas intermediárias que não apresentaram contratos de exclusividade com os devidos registros em cartório dos artistas resultou na realização de inexigibilidade indevida.
	Culpabilidade: não há excludentes de ilicitude, de culpabilidade e de punibilidade; é razoável supor que o responsável tinha consciência da ilicitude de sua conduta; era exigível conduta diversa da praticada, qual seja, contratar artistas somente por meio de seus representantes legais ou empresários exclusivos sendo essa representação registrada em cartório, ou contratar empresas intermediadoras por meio de procedimento licitatório.
Autorizadas as sobreditas medidas em 14/12/2020 (peça 46) , a responsável foi regularmente notificada em 15/1/2021 (peças 51 e 57) e compareceu aos autos constituindo procuradores (peça 54) , bem como solicitou e teve deferida prorrogação do prazo inicialmente concedido para manifestação (peças 55-56, 58-60 e 63-66) .
Conforme despacho de conclusão das comunicações processuais (peça 67) , verifica-se que as providências inerentes às comunicações processuais foram concluídas.
Transcorrido o prazo estabelecido, não houve resposta da parte da responsável.
ANÁLISE DOS PRESSUPOSTOS DE PROCEDIBILIDADE DA IN/TCU 71/2012
Verifica-se que não houve o transcurso de mais de dez anos desde o fato gerador sem que tenha havido a notificação da responsável pela autoridade administrativa federal competente (art. 6º, inciso II, c/c art. 19 da IN/TCU 71/2012, modificada pela IN/TCU 76/2016) , uma vez que os valores cobrados datam de 13/10/2009, decorrentes de eventos pretéritos, e a Sra. Gilda Alves de Oliveira Naves foi notificada sobre as irregularidades pela autoridade administrativa competente na data de 04/9/2014 (peça 1, p. 158-159) .
Verifica-se que o valor atualizado do débito apurado (sem juros) em 1/1/2017 é superior a R$ 100.000,00, na forma estabelecida conforme os arts. 6º, inciso I, e 19 da IN/TCU 71/2012, modificada pela IN/TCU 76/2016.
OUTROS DÉBITOS NOS SISTEMAS DO TCU COM O MESMO RESPONSÁVEL
Informa-se que não localizamos outro processo em andamento neste Tribunal onde a Sra. Gilda Alves de Oliveira Naves figure como responsável.
A tomada de contas especial está, assim, devidamente constituída e em condição de ser instruída.
EXAME TÉCNICO
No caso vertente, o novo chamamento processual dirigido à Sra. Gilda Alves de Oliveira Naves ocorreu em 15/1/2021 (peças 51 e 57) , no endereço constante da Justiça Eleitoral (peça 48) . Nada obstante isso, nenhum novo elemento a título de alegações de defesa ou razões de justificativa foi trazido aos autos pela parte.
Mesmo nessa situação, considerando o princípio da verdade real que rege esta Corte, buscou-se nas manifestações até então produzidas pela responsável e nos demais elementos integrantes dos autos a presença de algum argumento que pudesse ser aproveitado a seu favor. 
	No entanto, não logramos identificar nenhum outro argumento adicional que possa vir a ser analisado e posteriormente servir para afastar as irregularidades remanescentes apontadas.
Menciona-se que não identificamos elementos para que se possa efetivamente aferir e reconhecer a ocorrência de boa-fé no conduzir da responsável, podendo este Tribunal, desde logo, proferir o julgamento de mérito de suas contas, conforme os termos dos §§ 2º e 6º do art. 202 do Regimento Interno do TCU (Acórdão 2064/2011-TCU-Primeira Câmara, Relator Min. Ubiratan Aguiar; 6.182/2011-TCU-1ª Câmara, Relator Min. Weber de Oliveira; 4.072/2010-TCU-1ª Câmara, Relator Min. Valmir Campelo; 1.189/2009-TCU-1ª Câmara, Relator Min. Marcos Bemquerer; 731/2008-TCU-Plenário, Relator Min. Aroldo Cedraz, dentre outros) .
Prescrição da Pretensão Punitiva
Ressalta-se que a pretensão punitiva do TCU, conforme Acórdão 1441/2016-TCU-Plenário, que uniformizou a jurisprudência acerca dessa questão, subordina-se ao prazo geral de prescrição indicado no art. 205 do Código Civil, que é de 10 anos, contado da data de ocorrência da irregularidade sancionada, nos termos do art. 189 do Código Civil, sendo este prazo interrompido pelo ato que ordenar a citação, a audiência ou a oitiva do responsável. 
No caso em exame, não ocorreu a prescrição, uma vez que os valores cobrados datam de 13/10/2009  e o ato de ordenação da primeira citação dirigida à responsável ocorreu em prazo inferior a dez anos, em 31/10/2016 (peça 7) , tendo se dado a ordenação para a segunda citação, bem como para a audiência realizada, em 21/2/2019 (peça 38) .
CONCLUSÃO
Em face da análise promovida na seção "Exame Técnico", verifica-se que a responsável não logrou comprovar a boa e regular aplicação da totalidade dos recursos a eles confiados por força do 704544/2009. 
Ainda, tendo em conta a análise presente na instrução precedente (peça 44, itens 30-31) , anteriormente transcrita, deve-se excluir a responsabilidade do Município de Silvânia/GO dos presentes autos.
Verifica-se também que não houve a prescrição da pretensão punitiva, conforme análise já realizada.
Deve-se salientar por fim, a plausibilidade da aplicação cumulativa das multas dos arts. 57 e 58, inciso I, da Lei 8.443/1992, no caso presente, haja vista a ausência de relação de subordinação entre as condutas de "ausência de comprovação do efetivo recebimento do cachê por parte dos artistas" e de "contratação com inexigibilidade indevida de licitação".
Tendo em vista que não constam dos autos elementos que permitam reconhecer a boa-fé da responsável, sugere-se que as suas contas sejam julgadas irregulares, nos termos do art. 202, § 6º, do RI/TCU, com a imputação do débito atualizado monetariamente e acrescido de juros de mora, nos termos do art. 202, §1º do RI/TCU, com a aplicação das multas previstas nos arts. 57 e 58 da Lei 8.443/1992.
PROPOSTA DE ENCAMINHAMENTO
Diante do exposto, submetem-se os autos à consideração superior, propondo: 
	a) excluir da presente relação processual o Município de Silvânia/GO;
	b) rejeitar as alegações de defesa e, em parte, as razões de justificativas apresentadas pela responsável Gilda Alves de Oliveira Naves (CPF XXX.098.281-XX) ;
	c) julgar irregulares, nos termos dos arts. 1º, inciso I, 16, inciso III, alíneas "b" e "c", da Lei 8.443/1992, c/c os arts. 19 e 23, inciso III, da mesma Lei, e com os arts. 1º, inciso I, 209, incisos II e III, 210 e 214, inciso III, do Regimento Interno/TCU, as contas da responsável Gilda Alves de Oliveira Naves (CPF XXX.098.281-XX) , condenando-a ao pagamento das importâncias a seguir especificadas, atualizadas monetariamente e acrescidas dos juros de mora, calculada a partir da data discriminada até a data da efetiva quitação do débito, fixando-lhe o prazo de quinze dias, para que comprove, perante o Tribunal, o recolhimento da referida quantia aos cofres do Tesouro Nacional, nos termos do art. 23, inciso III, alínea "a", da citada lei, c/c o art. 214, inciso III, alínea "a", do Regimento Interno;
	Data de ocorrência
	Valor histórico (R$) 

	15/10/2009
	66.602,69

	d) aplicar a Sra. Gilda Alves de Oliveira Naves (CPF XXX.098.281-XX) as multas previstas no arts. 57 e 58, inciso II, da Lei 8.443/1992, c/c o art. 267 e 268, inciso II, do Regimento Interno do TCU, com a fixação do prazo de quinze dias, a contar da notificação, para comprovar, perante o Tribunal (art. 214, inciso III, alínea "a", do Regimento Interno) , o recolhimento da dívida aos cofres do Tesouro Nacional, atualizada monetariamente desde a data do acórdão que vier a ser proferido até a do efetivo recolhimento, se for paga após o vencimento, na forma da legislação em vigor;
	e) 	autorizar, desde logo, a cobrança judicial das dívidas, caso não atendidas as notificações, na forma do disposto no art. 28, inciso II, da Lei 8.443/1992;
	f)	 autorizar também, desde logo, se requerido, com fundamento no art. 26, da Lei 8.443, de 1992, c/c o art. 217, §§ 1º e 2º do Regimento Interno do TCU, o parcelamento da (s) dívida (s) em até 36 parcelas, incidindo, sobre cada parcela, corrigida monetariamente, os correspondentes acréscimos legais, fixando-lhe o prazo de quinze dias, a contar do recebimento da notificação, para comprovar, perante o Tribunal, o recolhimento da primeira parcela, e de trinta dias, a contar da parcela anterior, para comprovar os recolhimentos das demais parcelas, devendo incidir, sobre cada valor mensal, atualizado monetariamente, os juros de mora devidos, no caso do débito, na forma prevista na legislação em vigor, alertando os responsáveis de que a falta de comprovação do recolhimento de qualquer parcela importará o vencimento antecipado do saldo devedor, nos termos do § 2º do art. 217 do Regimento Interno deste Tribunal;
	g) enviar cópia do Acórdão a ser prolatado à Procuradoria da República no Estado do Goiás, nos termos do § 3º do art. 16da Lei 8.443/1992, c/c o § 7º do art. 209 do Regimento Interno do TCU, para adoção das medidas cabíveis;
	h) enviar cópia do Acórdão que vier a ser proferido ao Ministério do Turismo e a responsável, para ciência;
	i) informar à Procuradoria da República no Estado do Goiás, ao Ministério do Turismo e a responsável que a presente deliberação, acompanhada do Relatório e do Voto que a fundamenta, está disponível para a consulta no endereço www.tcu.gov.br/acordaos, além de esclarecer que, caso requerido, o TCU poderá fornecer sem custos as correspondentes cópias, de forma impressa; e
	j) informar à Procuradoria da República no Estado do Goiás que, nos termos do parágrafo único do art. 62 da Resolução TCU 259/2014, os procuradores e membros do Ministério Público credenciados nesta Corte podem acessar os presentes autos de forma eletrônica e automática, ressalvados apenas os casos de eventuais peças classificadas como sigilosas, as quais requerem solicitação formal."
	Ë o relatório.

João Batista Torres Pinheiro (26.819/OAB-GO) e José de Arimateia Duailibe e Silva (17.912/OAB-GO), representando Gilda Alves de Oliveira Naves.

Procurador Marinus Eduardo De Vries Marsico.

TOMADA DE CONTAS ESPECIAL. CONVÊNIO. REPROVAÇÃO DA PRESTAÇÃO DE CONTAS. CITAÇÃO. NÃO DEMONSTRAÇÃO DA BOA E REGULAR APLICAÇÃO DOS RECURSOS CONVENIADOS. OCORRÊNCIA DA BOA-FÉ. DEMONSTRAÇÃO DA QUASE TOTALIDADE DAS DESPESAS. PARCELA ÍNFIMA DOS ITENS DO PLANO DE TRABALHO NÃO ADEQUADAMENTE EVIDENCIADA. ACOLHIMENTO DAS ALEGAÇÕES DE DEFESA. CONTAS REGULARES COM RESSALVA. QUITAÇÃO.

TOMADA DE CONTAS ESPECIAL (TCE)

Secretaria de Controle Externo de Tomada de Contas Especial (SecexTCE).

Trago ao Colegiado tomada de contas especial instaurada pelo Ministério do Turismo (MTur) contra a Sra. Gilda Alves de Oliveira Naves, ex-Prefeita de Silvânia/GO (Gestão 2009-2012) , devido à reprovação da prestação de contas do Convênio Siconv 704544/2009, cuja vigência se deu no período de 21/8/2009 a 27/11/2009, tendo por objeto o evento intitulado "26ª Festa de Exposição Agropecuária de Silvânia/GO", conforme o respectivo Plano de Trabalho aprovado.
2.	No âmbito do Tribunal, a primeira instrução preliminar do feito (peças 6/7) concluiu pela inclusão do ente municipal no rol de responsáveis, que foram então citados solidariamente pelas irregularidades detalhadas naquele exame técnico nos seguintes termos: 
"7. O Relato¿rio do Tomador de Contas Especial concluiu pela existe¿ncia de dano causado ao Era¿rio, devido a irregularidades na execuc¿a¿o financeira do Conve¿nio Siconv 704544/2009, que resultaram na impugnac¿a¿o das despesas correspondentes ao total dos recursos conveniais no valor de R$ 250.000,00 (pec¿a 1, pp 182-184) . As irregularidades constatadas na execuc¿a¿o do conve¿nio encontram-se evidentes no Parecer de Ana¿lise de Prestac¿a¿o de Contas 1107/2010 e nas Notas Te¿cnicas de Ana¿lise e Reana¿lise Financeira 193/2014, 226/2014 e 460/2014 (pec¿a 1, pp 89-106, 124-130, 140- 145 e 151-157) , e consistiram em:
a) na¿o apresentac¿a¿o dos documentos originais - declarac¿a¿o ou recibo - relativos a servic¿os de profissionais envolvidos na produc¿a¿o do rodeio, previstos no Plano de Trabalho, com descumprimento da Cla¿usula Terceira, II, do Termo de Conve¿nio (pec¿a 1, pp 126-127) ;
b) na¿o apresentac¿a¿o dos comprovantes de divulgac¿a¿o do evento na televisa¿o, no ra¿dio e em cartazes, conforme divulgac¿a¿o prevista no Plano de Trabalho, descumprindo a Cla¿usula Terceira, II, do Termo de Conve¿nio (pec¿a 1, pp 127-129) ;
c) encaminhamento de Relato¿rio de Execuc¿a¿o Fi¿sico-Financeira com descric¿a¿o gene¿rica, inviabilizando a atestac¿a¿o de conformidade, em desacordo com a Portaria Interministerial 127/2008 (pec¿a 1, p 152) ;
d) contratac¿o¿es licitadas pela modalidade de convite em detrimento do prega¿o, contrariando o art. 4o, §§ 1o e 2o, do Decreto 5.450/2005, e o art. 49, §§ 1o e 2o, da Portaria Interministerial 127/2008 (pec¿a 1, p 153) ;
e) na¿o apresentac¿a¿o dos contratos e documentos de liquidac¿a¿o relativos a seis contratac¿o¿es por dispensa de licitac¿a¿o com base nos arts 23 e 24 da Lei 8.666/1993;
f) contratac¿a¿o direta de empresas de comunicac¿a¿o e eventos, por dispensa de licitac¿a¿o, com base no art. 24, IV, da Lei 8.666/1993 (emerge¿ncia) , sem justificativa suficiente, contra¿ria ao entendimento registrado no relato¿rio precedente ao Aco¿rda¿o 1138/2011-TCU-Plena¿rio (pec¿a 1, p 153) ;
g) contratac¿o¿es de artistas sem documentac¿a¿o ha¿bil, contra¿rias ao entendimento firmado pelo item 9.5.1.1 do Aco¿rda¿o 96/2008-TCU-Plena¿rio (pec¿a 1, p 153) ;
h) na¿o apresentac¿a¿o dos contratos de fornecimento e das publicac¿o¿es dos extratos, contrariando a Portaria Interministerial 127/2008 e a Cla¿usula Terceira, II, do Termo de Conve¿nio (pec¿a 1, p 154) ; e
i) encaminhamento das notas fiscais dos fornecedores sem identificac¿a¿o do conve¿nio e sem atestac¿a¿o do recebimento, sendo que nas NFs 0624 e 075374 consta descric¿a¿o gene¿rica dos servic¿os, inviabilizando a verificac¿a¿o da conformidade com o Plano de Trabalho, tudo em desacordo com a Portaria Interministerial 127/2008 (pec¿a 1, p 154) .
3	Em instrução às peças 15/16, examinadas as alegações de defesa do Município, havendo a unidade técnica concluído que o objeto pactuado fora integralmente executado e que na¿o restou constatado que o ente municipal tenha se beneficiado de forma indevida dos recursos do Conve¿nio, propôs rejeitar as alegações de defesa, fixando-lhe novo e improrrogável prazo para o ressarcimento do dano, informando-o que o recolhimento tempestivo do de¿bito, atualizado monetariamente, sanearia o processo e implicaria no julgamento das contas do referido munici¿pio pela regularidade com ressalva, nos termos do art. 12, §§ 1o e 2o, da Lei 8.443/1992.
4.	No entanto, naquela ocasião, acolhendo parecer do Ministério Público junto ao TCU (peça 24) , proferi o despacho de peça 25, vazado nos seguintes termos:
"Considerando a ause¿ncia de elementos essenciais ao exame de me¿rito do conve¿nio em ana¿lise, conforme demonstrado na manifestac¿a¿o do Ministe¿rio Pu¿blico (pec¿a 24) , determino as seguintes provide¿ncias saneadoras:
a) dilige¿ncia junto a¿ Coordenac¿a¿o-Geral de Conve¿nios do Ministe¿rio do Turismo, para que encaminhe ao Tribunal co¿pias dos documentos que foram enviados pelo Munici¿pio de Silva¿nia/GO a ti¿tulo de prestac¿a¿o de contas do Conve¿nio 704544/2009, bem como dos demais documentos complementares, que tenham sido apresentados com esse fim, a exemplo daqueles encaminhados em anexo ao Ofi¿cio no 310/2010 (pec¿a 1, fls. 121-123) ;
b) reexame do processo pela Unidade Te¿cnica, a¿ luz dos novos documentos que forem carreados aos autos, a fim de que quantifique com precisa¿o o valor do de¿bito e identifique os responsa¿veis por eventual dano, apontando as irregularidades em relac¿a¿o a¿s quais cada um devera¿ se defender, alertando-se, ainda, para a necessidade de que sejam observadas, com o devido rigor, as questo¿es levantadas no parecer ministerial (pec¿a 24) ; e
c) caso o exame determinado no item anterior conclua pela existe¿ncia de dano ao era¿rio, devera¿ ser renovado o procedimento citato¿rio, atentando-se para que o (s) ofi¿cio (s) que vier (em) a ser expedido (s) contenha (m) a identificac¿a¿o precisa das irregularidades atribui¿das a cada responsa¿vel, de modo que possa (m) delas se defender adequadamente, em respeito aos princi¿pios da ampla defesa e do contradito¿rio."
5.	Em nova instrução preliminar do feito (peça 37/38) , foi novamente chamada aos autos, desta feita em sede de citação e em audiência, a Sra. Gilda Alves de Oliveira Naves, nos seguintes termos:
"44. Deve-se, portanto, promover a citac¿a¿o da responsa¿vel, Sra. Gilda Alves de Oliveira Naves, para que apresente alegac¿o¿es de defesa ou recolha aos cofres do Tesouro Nacional, conforme previsto na ali¿nea "r" da cla¿usula 3a ("Das obrigac¿o¿es dos parti¿cipes") do Conve¿nio Siconv 704544/2009 (pec¿a 1, p. 54-55) , o valor referente aos itens na¿o comprovados na Nota Te¿cnica de Reana¿lise 193/2014, correspondente aos itens do Plano de Trabalho que na¿o foram cumpridos, que redundou no de¿bito de valor R$ 34.970,00 (pec¿a 1, p. 124-130) , bem como sua audie¿ncia para que esclarec¿a a contratac¿a¿o direta de empresas de comunicac¿a¿o e eventos, por dispensa de licitac¿a¿o, e a contratac¿a¿o de artistas sem documentac¿a¿o ha¿bil, em desacordo a¿s ali¿neas "h" e "i" da cla¿usula 3a ("Das obrigac¿o¿es dos parti¿cipes") do referido Conve¿nio (pec¿a 1, p. 54) ."
6.	Nesse ínterim, a Sra. Gilda Alves de Oliveira Naves fez-se presente aos autos com as alegações de defesa insertas às peças 34/35, onde junta farta documentação para esclarecimento das questões suscitadas na primeira citação. Alerta-nos a unidade instrutiva que a responsável se reporta ao Ofi¿cio 3415/2016-TCU/SECEX-RJ, de 3/11/2016, decorrente da primeira instrução técnica do processo, peças 6/7, entretanto, não vislumbro prejuízo a sua defesa, uma vez que nesse primeiro ofício citatório estavam catalogadas todas as ocorrências sobre as quais deveria se defender a responsável.
7.	Por fim, ainda em sede de instrução preliminar (peças 44/46) , a unidade examina a documentação colhida por meio de diligência junto ao Ministério do Turismo (parágrafo 4, acima) , bem como aquela encaminhada pela Sra. Gilda Alves de Oliveira Naves (parágrafo anterior) e apresenta proposta de citação (no valor de R$ 66.602,69) e audiência, especificando as seguintes irregularidades e condutas:
	Citação
Irregularidade: não comprovação da execução física do objeto do convênio.
Conduta: Não comprovar a execução de 26 Outdoors, medindo 3x9m com altura de 4,5m, previsto no plano de trabalho do convênio.
Irregularidade: ausência de comprovação de que as empresas que não detinham direitos de exclusividade, contratadas irregularmente por inexigibilidade, pagaram o cachê de bandas ou cantores que realizaram o evento.
Conduta: Não apresentar documentos bancários, fiscais e recibos (ou outros documentos equivalentes) emitidos em nome das atrações artísticas Banda 4x1, Janaynna, Pedro e Leandro, e Enzo e Henrique e assinados por seus representantes legais ou pelos seus empresários exclusivos, sendo essa representação ou exclusividade registrada em cartório e publicada em veículo da imprensa oficial.
Audiência
Irregularidade: contratação, por inexigibilidade de licitação, de empresas que não detinham direitos de exclusividade das atrações artísticas que se apresentaram no evento.
Conduta: contratar, por inexigibilidade de licitação, as pessoas Vinicius Rodrigues Prod. e Eventos Ltda. e Wanderley Bem Hur da Silva que não apresentaram Contratos de Exclusividade com os devidos registros em cartório das atrações artísticas Banda 4x1 e Janaynna que se apresentaram no evento objeto do convênio.
	
8.	Numa última assentada (peças 68/70) , a unidade técnica submete a este relator instrução de mérito, concluindo que a responsa¿vel na¿o logrou comprovar a boa e regular aplicac¿a¿o de parcela dos recursos a ela confiados por forc¿a do Convênio 704544/2009.
9.	Verificou, ademais, que não houve a prescrição da pretensão punitiva, e que não foram evidenciados nos autos indicativos de boa-fé da responsável, sugerindo que as suas contas sejam julgadas irregulares, com a imputação do débito e aplicação da multa proporcional ao dano, além da multa do art. 58 da Lei 8.443/1992.
10.	Desta feita, o Ministério Público junto ao TCU, em cota singela, anuiu à proposta técnica.
11.	Feita essa breve contextualização, passo a decidir.
12.	Inicialmente, concordo com a unidade técnica quanto à não ocorrência da prescrição punitiva do Tribunal, bem como entendo pela não ocorrência da prescrição da pretensão ressarcitória desta Corte, no presente caso. A primeira delas com base na jurisprudência ainda pacífica no Tribunal, a qual estabelece o critério decenal para a ocorrência do instituto, conforme Acórdão 1441/2016-TCU-Plenário, relator Ministro Benjamin Zymler.
13.	Em relação à prescrição da pretensão ressarcitória por parte do TCU, porque o entendimento que tenho adotado e levado aos colegiados desta Corte de Contas está alinhado à tese que esclarece que a recente decisão do STF, no âmbito do RE 636.886, alcança a etapa de cobrança do título extrajudicial constituído pelo Tribunal de Contas da União, e não altera o entendimento jurisprudencial do Tribunal sobre a imprescritibilidade das ações de ressarcimento do dano, fundado no art. 37, § 5º, da Constituição Federal.
14.	Em primeiro lugar, resta isento de dúvidas que a jurisprudência consolidada deste Tribunal de Contas da União (TCU) se formou no sentido da imprescritibilidade das ações de ressarcimento ao erário. Nesse sentido, reproduzo o Enunciado de Súmula 282, desta Corte: "As ações de ressarcimento movidas pelo Estado contra os agentes causadores de danos ao erário são imprescritíveis."
15.	De outra parte, e à semelhança dos outros julgadores deste TCU, não desconheço a recente decisão exarada pelo Supremo Tribunal Federal (STF) , prolatada no âmbito do Recurso Extraordinário (RE) 636.886/AL, por meio da qual foi fixado o seguinte enunciado para o Tema 899, de repercussão geral: "É prescritível a pretensão de ressarcimento ao erário fundada em decisão de Tribunal de Contas."
16.      No entanto, mesmo após o julgamento dos embargos de declaração, naquela feito, pelo STF, muitas dúvidas remanesceram sobre o tema, e apenas por decisão desta Corte de contas a jurisprudência vigente poderá ser alterada, com o esclarecimento de todas as questões atinentes à matéria. Entretanto, enquanto tal decisão não sobrevém, mantenho, como disse, a tese vigente da imprescritibilidade da pretensão ressarcitória.
17.	Em seguida, acolho a substância do exame elaborado pela unidade técnica e ratificado pelo Ministério Público junto ao TCU, cujos elementos incorporo às minhas razões de decidir, naquilo que não conflitar com este voto. Isso não obstante, peço vênias a ambas as unidades do Tribunal, pois considero que o presente feito exige deslinde diverso da proposição técnica, pelos motivos que passo a expor.
18.	Em primeiro lugar, resgato da instrução preliminar de peças 44/46 exame técnico no qual a SecexTCE analisou os elementos carreados aos autos em fase de diligência (peças 26/31) , bem como de alegações de defesa apresentadas pela responsável nos autos (peças 34/35) , para concluir que, em relação à execução física do convênio, as informações coligidas "permitem asseverar a execução física da integralidade dos itens previstos no plano de trabalho integrante do convênio, excetuando o item relativo aos outdoors, no valor de R$ 9.100,00", verbis:
"Análise
42. Passa-se ao exame dos documentos trazidos pela responsável, em conjunto com os produzidos na interna desta Tomada de Contas Especial, com o intuito de averiguar a execução física e financeira da avença, bem como as contratações das atrações artísticas previstas no plano de trabalho.
Exame da execução física do convênio
Verifica-se, de plano, que é inconteste a realização do evento sob foco, haja vista a fiscalização in loco realizada pelo MTur (peça 1, p. 77-85) , donde se concluiu "que houve a efetiva execução do Convênio n° 704544/2009, de acordo com o Plano de Trabalho apresentado".
Por outro lado, o exame da prestação de contas realizada pelo MTur em relação à execução física do convênio, realizado pela Nota Técnica de Reanálise 193/2014 (peça 1, p. 124-130) , concluiu pela reprovação de parte dos itens elencados no plano de trabalho, realizando as seguintes glosas:
	Item plano de trabalho  (peça 1, p. 19-28) 
	Qtde
	Total (R$) 
	Valor glosado (R$) 

	TV SBT - inserção de 30 segundos
	16
	8.500,00
	8.500,00

	Impressão cartazes de outdoor em policromia
	1
	5.900,00
	5.900,00

	Rádio Terra FM - inserção de 30 segundos
	262
	13.100,00
	3.150,00

	Rádio Rio Vermelho - inserção de 30 segundos
	200
	1.600,00
	760,00

	Rádio Vida FM - inserção de 1 minuto
	340
	1.360,00
	1.360,00

	Outdoors 3x9m com altura de 4,5m
	26
	9.100,00
	9.100,00

	Juiz para rodeio
	1
	1.900,00
	1.900,00

	Produção de rodeio (inscrições, sorteios, ...) 
	1
	2.000,00
	2.000,00

	Porteireiros para manejo das porteiras
	2
	300,00
	300,00

	Salva-vidas de montadores
	2
	2.000,00
	2.000,00

	T O T A L
			 R$ 34.970,00

Nada obstante o exame realizado, entendemos de rigor demasiado a glosa referente a "Midia TV SBT" em razão de não ser apresentado cópia do VT de divulgação. Estão presentes nos autos outros elementos que, em conjunto, evidenciam a execução do item, a teor do contrato firmado e do comprovante de exibição das inserções (peça 29, p.167-169) , bem como de documentos fiscais e bancários (peça 29, p. 73-79) .
De igual forma rigorosa, em nosso ver, a glosa dos valores relativos aos itens salva-vidas, porteireiros, juiz e produção do rodeio, onde o MTur assinala que "Apresentada declaração (fl. 157) que, no entanto, não está em original, razão pela qual não será considerada". 
46.1 Efetivamente são serviços essenciais a um rodeio cuja ausência saltaria aos olhos da fiscalização in loco havida. Além disso, entendemos suficiente para comprovar não só a execução física, mas também a execução financeira desses itens, as cópias dos recibos por eles firmados (peça 29, p. 160-165) junto à empresa contratada para a execução de parte dos serviços de infraestrutura, cuja soma dos valores supera em pequena monta os estabelecidos no plano de trabalho (R$ 7.500,00 x R$ 6.200,00) . 
46.2 Em nosso ver, as diferenças de valores dos mencionados serviços presentes nos recibos e os constantes do plano de trabalho demonstram, a toda prova, que os ditos recibos não tiveram por finalidade dar mera forma à prestação de contas, mas sim retratar o que de fato foi ajustado e realizado.
No tocante às inserções nas rádios Rio Vermelho e Terra FM, deu-se a glosa parcial dos valores previstos no plano de trabalho em função de constar, nos comprovantes de veiculação, inserções ocorridas anteriormente à 21/8/2009, início da vigência do convênio. 
Pontua-se que essa anotação é mais afeta à execução financeira da avença, haja vista que se mostrou comprovada a sua execução física. 
47.1 De fato, não só as veiculações das inserções alusivas ao evento nessas duas mencionadas prestadoras de serviços de radiodifusão se iniciaram anteriormente à vigência do convênio, mas também as havidas na rádio Vida FM assim ocorreram, nos dias 12/8/2009, 18/8/2009 e 14/8/2009, respectivamente, sendo que todas se findaram no último dia de realização do evento objeto do convênio, em 30/8/2009 (peça 29, p. 170, 171 e 166) . 
47.2 Realmente, consta cláusula do convênio no sentido da convenente "não realizar despesa em data anterior à vigência deste convênio e nem efetuar pagamento em data posterior à sua vigência" (cláusula 3ª, item II, "n" - peça 1, p. 52-69) . 
47.3 Sem olvidar as anotações realizadas até agora, o que de fato está presente nos autos é que as inserções para a divulgação do evento foram realizadas e todas despesas alusivas foram faturadas, liquidadas e pagas durante a vigência do convênio, em outubro de 2009 (peça 29, p. 196-198; peça 30, p. 29-31; e peça 29, p. 107-111) . 
47.4 Em razão disso, vê-se dificuldades de indicar presente aqui uma situação caracterizadora de grave irregularidade ou mesmo possuidora de aptidão suficiente para se revestir em dano ao erário, haja vista a efetiva comprovação do serviço prestado e a regular liquidação e pagamento da despesa durante a vigência do convênio. 
47.5 Deve-se ter em mente, também, que o convênio foi firmado às vésperas da realização do evento e que as questionadas inserções possibilitaram a divulgação do evento por uma quantidade maior de dias. 
47.6 Ademais, há precedentes neste Tribunal no sentido de se admitir, excepcionalmente, a execução de dispêndios fora da vigência do convênio, desde que esses dispêndios tenham efetivamente contribuído para a consecução dos objetivos pactuados, o que, convenhamos, é a situação aqui presente (v.g. Acórdãos TCU-1ª Câmara 2.934/2011, Relator Ministro Walton Alencar Rodrigues; 5.750/2016, Relator Ministro Weder de Oliveira; e 10.530/2018, Relator Ministro Benjamin Zymler; Acórdãos TCU-2ª Câmara 3.488/2012, Relator Ministro André de Carvalho; 7.427/2016, Relator Ministro Vital do Rêgo; e 2.307/2017, Relator Ministro José Mucio Monteiro) .
48. Quanto às inserções na rádio Vida FM, uma rádio comunitária local, a glosa integral do valor de R$ 1.360,00 ocorreu em virtude do não encaminhamento do mapa de veiculação. De fato, nesse caso, restou ausente um mapa de divulgação das inserções. Entretanto, a própria nota técnica afirma que foi apresentado o "spot" da rádio. Há ainda, declaração apresentada pela radiodifusora asseverando que foram veiculadas as 340 inserções contratadas no período de 14 a 30 de agosto de 2009 (peça 29, p. 171) . Reunindo esses elementos com os documentos fiscais e bancários presentes à peça 29, p. 107-111, entende-se pela sua suficiência em afastar a presença de irregularidade ensejadora de dano daí advindo, pois o contexto da situação evidencia que os serviços foram de fato prestados.
49. Como último ponto relativo à execução física do convênio, foram glosados os valores referentes aos itens impressão de cartazes (R$ 5.900,00) e outdoors 3x9m (R$ 9.100,00) em razão da não apresentação de "fotografia de cada peça, constando o nome e a logomarca do MTur, com o respectivo endereço de cada outdoor, frontlight ou luminoso". 
49.1 Esses dois itens do plano de trabalho, afetos à divulgação do evento, foram contratados no primeiro dia de vigência do convênio, em 21/8/2009, junto à empresa LBS Eventos e Consultoria LTDA., com inexigibilidade de licitação, tendo o decreto municipal justificado a contratação em razão da inviabilidade de prazo para licitar os ditos serviços de divulgação em função da iminência da realização do evento (peça 29, p. 112-116) . 
49.2 Relativamente às ressalvas apontadas pelo MTur, consta expediente da então prefeita (peça 29, p. 157-159) , encaminhando uma série de documentos em atenção à diligência realizada pelo concedente, dentre os quais "cartaz/foto do outdoor" e "uma declaração referente aos 26 outdoors que foram veiculados".  
49.3 De fato, estão presentes nos autos exemplares de cartazes alusivos ao evento (peça 28, p. 87-88 e peça 30, p. 181-182) , o que permite concluir que o correspondente item do plano de trabalho foi executado. Quanto aos outdoors, não logramos localizar no processo a declaração que a então prefeita afirma ter encaminhado, tampouco alguma foto ou a indicação da localização dos mesmos, como reclamado pelo órgão concedente.
50. Em arremate ao exame das anotações presentes na Nota Técnica de Reanálise 193/2014 do MTur, pelas razões anteriormente expendidas e tendo em conta também a ausência de ressalvas na inspeção in loco realizada pelo concedente, entendemos constar do processo elementos suficientes que permitem asseverar a execução física da integralidade dos itens previstos no plano de trabalho integrante do convênio, excetuando o item relativo aos outdoors, no valor de R$ 9.100,00, para o qual não foi encontrado nos autos a declaração que a responsável afirma ter encaminhado, ou mesmo fotos, a indicação de sua localização, e/ou qualquer outro elemento que permitisse atestar que os mesmos foram afixados àquela época."
19.	Na mesma peça instrutiva e no mesmo sentido, a SecexTCE examinou a execução financeira do Convênio, concluindo pela existência de firme correlação entre os pagamentos efetuados com os recursos do convênio e os itens previstos no plano de trabalho, ressalvando os relativos às atrações artísticas, nos termos que a seguir reproduzo:
"Exame da execução financeira do convênio
51. No tocante ao exame da execução financeira, houve a reprovação integral da prestação de contas apresentada por parte do MTur, a teor da Nota Técnica de Reanálise Financeira 460/2014 (peça 1, p. 151-157) , em razão das seguintes constatações:
a) Relatório de Execução Físico-Financeira com descrição genérica, impossibilitando o atesto de sua conformidade com o plano de trabalho aprovado;
b) contratações licitadas pela modalidade de convite em detrimento do pregão, contrariando o art. 4º, §§ 1º e 2º, do Decreto 5.450/2005, e o art. 49, §§ 1º e 2º, da Portaria Interministerial 127/2008;
c) não apresentação dos contratos e documentos de liquidação relativos a seis contratações por dispensa de licitação com base nos arts. 23 e 24 da Lei 8.666/1993;
d) contratação de empresas com dispensa de licitação, com base no art. 24, IV, da Lei 8.666/1993 (emergência) , sem justificativa suficiente;
e) contratações de artistas com inexigibilidade de licitação e com documentação de exclusividade em desconformidade ao entendimento firmado pelo item 9.5.1.1 do Acórdão 96/2008-TCU-Plenário; 
f) não apresentação dos contratos de fornecimento e/ou das publicações dos extratos, contrariando a Portaria Interministerial 127/2008 e a Cláusula Terceira, II, do Termo de Convênio;
g) notas fiscais sem identificação do convênio e sem atestação dos serviços, sendo que nas NFs 0624 e 075374 consta descrição genérica dos serviços, inviabilizando a verificação da conformidade com o Plano de Trabalho, em desacordo com a Portaria Interministerial 127/2008.
52. Sem embargo às mencionadas conclusões, os elementos presentes nos autos permitem evidenciar a conformidade existente entre o extrato das movimentações ocorridas na conta vinculada ao convênio (peça 29, p. 35) , os documentos fiscais e bancários e os seguintes itens do plano de trabalho (peça 1, p. 11-, a teor do quadro seguinte.
	Data movimento
	Valor (R$) 
	Documentos
	Item plano de trabalho/Beneficiário

	19/10/2009
	79.500,00
	Convite 25/2009, NF 624, comprovante depósito e recibo (peça 29, p. 61-66; peça 30, p. 92-100; e peça 34, p. 18-97) 
	Infraestrutura do evento (itens 23 a 38) /Prime Produções Culturais Ltda. ME 

	20/10/2009
	1.600,00
	NF 327, comprovante depósito e recibo (peça 29, p. 107-111) 
	Divulgação do evento: inserções (item 17) /Rádio Vida FM

	22/10/2009
	30.000,00
	Convite 31/2009, NF 2067, comprovante depósito e recibo (peça 29, p. 67-72; peça 30, p. 101-109; e peça 34, p. 117-183) 
	Infraestrutura do evento (itens 2, 3 e 5) /Universo das Tendas Ltda. 

	28/10/2009
	1.600,00
	 NF 1856, comprovante depósito e recibo (peça 29, p. 87-90) 
	Divulgação do evento: inserções (item 16) /Rádio Rio Vermelho AM

	30/10/2009
	8.500,00
	Inexigibilidade de licitação, NF 75374, comprovante depósito e recibo (peça 29, p. 73-79) 
	Divulgação do evento: inserções (item 4) /TV Serra Dourada

	30/10/2009
	25.240,00
	Convite 33/2009, NF 56, comprovante depósito e recibo (peça 29, p. 80-86; peça 30, p. 110-120; e peça 35, p. 23-108) 
	Infraestrutura do evento: Tendas e banheiros químicos (itens 1 e 6-12) /Aialaban Tendas-Aiala Eventos Ltda.

	30/10/2009
	13.100,00
	Inexigibilidade de licitação, NF 8011, comprovante depósito e recibo (peça 29, p. 96-101) 
	Divulgação do evento: inserções (item 15) /Rádio Terra FM de Goiânia

	20/11/2009
	15.000,00
	Inexigibilidade de licitação, NF 168, comprovante depósito e recibo (peça 29, p. 112-116) 
	Divulgação do evento: cartazes e outdoor (itens 14 e 18) /LBS Eventos e Consultoria Ltda.

	26/11/2009
	400,00
	GRU (peça 29, p. 117) 
	Restituição

53. O valor de R$ 79.500,00 foi pago à empresa Prime Produções Culturais Ltda. ME em decorrência de sua contratação para a execução de parte da infraestrutura do evento, relacionados nos itens 23 a 38 do plano de trabalho (arena, arquibancada, juiz de rodeio, salva-vidas, camarotes, placar eletrônico, boiada, curral, cronômetro, show pirotécnico,...) , todos eles especificados no Convite 25/2009 (peça 29, p. 61-66; peça 30, p. 92-100; e peça 34, p. 18-97) .
54. Também relativo à infraestrutura do evento, foram pagos R$ 30.000,00 à empresa Universo das Tendas Ltda. em virtude de sua contratação para prestar os serviços de locação de palco, som e iluminação discriminados nos itens 2, 3 e 5 do plano de trabalho, todos também especificados nos Convite 31/2009 (peça 29, p. 67-72; peça 30, p. 101-109; e peça 34, p. 117-183) .
55. Ainda afeto à infraestrutura do evento, pagou-se o valor de R$ 25.240,00 à empresa Aialaban Tendas-Aiala Eventos Ltda. pela locação de tendas e banheiros químicos discriminados nos itens 1 e 6 a 12 do plano de trabalho, a teor das especificações do Convite 33/2009 (peça 29, p. 80-86; peça 30, p. 110-120; e peça 35, p. 23-108) .
56. Tem-se, ainda, o valor de R$ 15.000,00 pagos à empresa LBS Eventos e Consultoria Ltda., alusivos à divulgação do evento, consistentes na impressão de cartazes e afixação de outdoors, previstos nos itens 14 e 18 do plano de trabalho (peça 29, p. 112-116) .
57. Todos os demais pagamentos acima listados correspondem aos demais itens previstos no plano de trabalho.
58. Em razão do até aqui examinado, pode-se concluir pela existência de firme correlação entre os pagamentos efetuados com os recursos do convênio e os itens previstos no plano de trabalho, ressalvando os relativos às atrações artísticas, cujo exame é objeto de tópico adiante."
20.	Com efeito, a ressalva apontada na parte final da abordagem técnica (peças 44/46) , acima reproduzida,  diz respeito à contratação das atrações artísticas, ao concluir que das oito contratações de artistas realizadas pela Prefeitura, em quatro delas foi constatada a irregularidade relativa à não demonstração do vínculo entre a atração e o intermediário contratado:
"Exame das contratações das atrações artísticas
59. No tocante à contratação de atrações artísticas para a realização de shows por meio de inexigibilidade de licitação, o Acórdão 96/2008-TCU-Plenário, Sessão de 30/1/2008, prolatado em feito relatado pelo Exmo. Ministro Benjamim Zymler, determinou ao Ministério do Turismo, dentre outras, a obrigatoriedade de adoção de algumas providências a serem tomadas pela Convenente na execução de Convênio com recursos federais, as quais deveriam ser comprovadas quando da prestação de contas, sob pena de glosa dos valores envolvidos:
9.5.1. quando da contratação de artistas consagrados, enquadrados na hipótese de inexigibilidade prevista no inciso III do art. 25 da Lei nº 8.666/1992, por meio de intermediários ou representantes:
9.5.1.1. deve ser apresentada cópia do contrato de exclusividade dos artistas com o empresário contratado, registrado em cartório. Deve ser ressaltado que o contrato de exclusividade difere da autorização que confere exclusividade apenas para os dias correspondentes à apresentação dos artistas e que é restrita à localidade do evento;
9.5.1.2. o contrato deve ser publicado no Diário Oficial da União, no prazo de cinco dias, previsto no art. 26 da Lei de Licitações e Contratos Administrativos, sob pena de glosa dos valores envolvidos.
60.	Posteriormente, a jurisprudência desse Tribunal sobre o tema evoluiu, e no Acórdão 1435/2017-TCU-Plenário, Sessão de 5/7/2017, proferido em processo de Consulta relatado pelo Exmo. Ministro Vital do Rêgo (com Voto de Revisor do Exmo. Ministro Augusto Sherman) , o TCU respondeu ao Ministério do Turismo o seguinte:
9.2.1. a apresentação apenas de autorização/atesto/carta de exclusividade que confere exclusividade ao empresário do artista somente para o (s) dia (s) correspondente (s) à apresentação deste, sendo ainda restrita à localidade do evento, não atende aos pressupostos do art. 25, inciso III, da Lei 8.666/1993, representando impropriedade na execução do convênio;
9.2.2. do mesmo modo, contrariam o sobredito dispositivo legal as situações de contrato de exclusividade - entre o artista/banda e o empresário - apresentado sem registro em cartório, bem como de não apresentação, pelo convenente, do próprio contrato de exclusividade;
9.2.3. tais situações, no entanto, podem não ensejar, por si sós, o julgamento pela irregularidade das contas tampouco a condenação em débito do (s) responsável (is) , a partir das circunstâncias inerentes a cada caso concreto, uma vez que a existência de dano aos cofres públicos, a ser comprovada mediante instauração da devida tomada de contas especial, tende a se evidenciar em cada caso, entre outras questões, quando:
9.2.3.1. houver indícios de inexecução do evento objeto do convênio; ou
9.2.3.2. não for possível comprovar o nexo de causalidade, ou seja, que os pagamentos tenham sido recebidos pelo artista ou por seu representante devidamente habilitado, seja detentor de contrato de exclusividade, portador de instrumento de procuração ou carta de exclusividade, devidamente registrados em cartório.
61.	Desse julgado, extrai-se o entendimento de que o pressuposto é que a inexigibilidade se aplica somente a artista ou banda e não a produtora de eventos e, portanto:
	a) A contratação de artistas, via intermediário, por inexigibilidade de licitação, baseada em exclusividade, deve ser feita mediante a apresentação de Contrato de Exclusividade;
	b) Não são contratos de exclusividade considerados legalmente válidos para fins de contratação de intermediários de artistas por inexigibilidade, a serem pagos com recursos federais, os documentos: i. restritos ao dia do evento; ii. restritos à localidade do evento; iii. não registrados em cartório;
	c) A não apresentação do contrato de exclusividade pela entidade convenente, ou a apresentação de contrato não considerado válido, configura burla ao art. 25, inciso III, da Lei 8.666/1993;
	d) Em caso de ocorrência no disposto na alínea "c" (contratação indevida de intermediário de artistas por inexigibilidade) , para se considerar que há uma segunda irregularidade, de não comprovação da boa e regular utilização de recursos, causadora de danos ao Erário, deverá se verificar a ocorrência de uma dessas duas situações: i. inexecução física; ou ii. ausência de comprovação de nexo causal entre os recursos do convênio e pagamentos aos artistas (entenda-se como nexo causal, o pagamento ao artista, ao representante legal da banda, ou ao intermediário exclusivo legalmente constituído) .
62. No caso vertente, houve a contratação das seguintes atrações previstas no plano de trabalho, cujos pagamentos foram depositados em contas vinculadas aos intermediários:
	Atração artística
	Data pagto
	Valor (R$) 
	Intermediário beneficiário do pagto
	Documentos/Evidências

	Show Marcação Cerrada
	19/10/2009
	6.000,00
	Vinicius Rodrigues Prod. e Eventos Ltda.
	NF 202, comprovante depósito, recibo, declaração exclusividade e procuração (peça 29, p. 47-49; peça 30, p. 82-83) 

	Show Ravida
	19/10/2009
	7.000,00
	Vinicius Rodrigues Prod. e Eventos Ltda.
	NF 201, comprovante depósito, recibo, declaração exclusividade e procuração (peça 29, p. 50-52; peça 30, p. 84-85) 

	Show Banda 4x1
	19/10/2009
	26.800,00
	Vinicius Rodrigues Prod. e Eventos Ltda.
	NF 203, comprovante depósito, recibo, Decreto municipal de inexigibilidade de licitação e declaração exclusividade (peça 29, p. 42-45; peça 30, p. 81) 

	Show Pedro e Leandro
	22/10/2009
	3.500,00
	Vinicius Rodrigues Prod. e Eventos Ltda.
	NF 204, comprovante depósito, recibo e declaração exclusividade (peça 29, p. 53-56; peça 30, p. 86) 

	Show André e Gustavo
	28/10/2009
	8.500,00
	Nilza Maria Toledo Cintra
	Comprovante depósito, recibo, Decreto municipal de inexigibilidade de licitação, declaração exclusividade e procuração (peça 29, p. 91-95; peça 30, p. 76-80) 

	Show Janaynna
	28/10/2009
	25.000,00
	Wanderley Bem Hur da Silva
	Comprovante depósito, recibo, Decreto municipal de inexigibilidade de licitação (peça 29, p. 37-41; peça 30, p. 64-66) 

	Show Enzo e Henrique
	30/10/2009
	5.000,00
	Werlan Vieira de Moura
	Comprovante depósito, recibo e declaração exclusividade (peça 29, p. 57-60) 

	Show Fabiano Rezende
	30/10/2009
	4.000,00
	M Santana Serviços
	NF 064, comprovante depósito, recibo, declaração exclusividade e contrato de representação (peça 29, p. 102-106; peça 30, p. 87-91) 

63. Inicialmente, deve-se ressaltar que todas as mencionadas oito apresentações foram de fato realizadas no curso do evento objeto do convênio, sendo que a execução física das mesmas foi comprovada mediante mídias apresentadas na prestação de contas e também pela fiscalização in loco realizada pelo concedente.
64. Voltando a atenção para a existência de vínculos entre os pagamentos realizados com recursos originários do convênio e o seu efetivo recebimento pelas atrações previstas no plano de trabalho, que se apresentaram no evento, verifica-se que se pode avalizar a conformidade financeira em relação aos seguintes pagamentos:
64.1.Marcação Cerrada: há procuração firmada pelo líder e vocalista da banda (vide: https://www.palcomp3.com.br/marcacaocerrada/) conferindo os devidos poderes ao intermediário contratado pelo convenente (peça 30, p. 83) ;
64.2 Ravida: há instrumento particular de procuração da cantora outorgando poderes ao intermediário contratado para lhe representar (peça 30, p. 85) ; 
64.3 André e Gustavo: consta mandato específico de ambos, com firmas reconhecidas em cartório, conferindo poderes à intermediária contratada, para lhes representar (peça 30, p. 76-80) . Consulta à base de dados da Receita Federal do Brasil permitiu identificar também que a intermediária/procuradora é a genitora de ambos os músicos;
64.4 Fabiano Rezende: consta contrato de representação firmado entre o músico Cláudio Nélio Vaz de Rezende, artisticamente Fabiano Rezende, e o intermediário contratado (peça 30, p. 88-90) . Afirma-se que Cláudio e Fabiano são a mesma pessoa em razão da identidade visual existente entre a foto constante do documento emitido pela Ordem dos Músicos (peça 30, p. 91) e imagens obtidas na internet (vide: https://www.facebook.com/profile.php?id=100012159375988&sk=photos) . 
65. De forma diferente ocorre em relação às quatro outras atrações previstas no plano de trabalho, onde não foi possível estabelecer a necessária relação entre as mesmas e os pagamentos realizados à conta do convênio: 
65.1 Duplas Pedro e Leandro e Enzo e Henrique: não consta dos autos nenhum elemento que permita estabelecer algum vínculo entre a atração e o intermediário contratado;
65.2 Banda 4x1 e Janaynna: somente consta dos autos os decretos municipais onde são autorizadas as contratações por inexigibilidade de licitação e se afirma serem os intermediários representantes exclusivos das atrações. Nenhum outro elemento que permitisse averiguar a existência de vínculos entre os intermediários e as atrações foi encontrado.
66. Em arremate, os elementos presentes nos autos permitam concluir que todas as oito atrações previstas no plano de trabalho de fato se apresentaram no evento objeto do convênio, entretanto não foram localizados no processo algum documento que permitisse firmar o vínculo entre os intermediários beneficiários dos recursos e os shows das duplas Pedro e Leandro e Enzo e Henrique, da Banda 4x1 e da cantora Janaynna, constando a especificação desse vínculo somente nos decretos municipais que autorizaram as contratações com inexigibilidade de licitação dessas duas últimas atrações.
21.	Em resumo, assim conclui o exame técnico a que me reporto (peças 44/46) :
"Conclusões sobre a execução física e financeira da avença
67. Sumariamente, o conjunto probatório presente nos autos permite concluir pela execução física de 40, dos 41 itens previstos no plano de trabalho. Também pela existência de vínculo entre a execução financeira do convênio e 37 itens do plano de trabalho. As ressalvas identificadas são: 
	- Outdoors, no valor de R$ 9.100,00, em razão da ausência nos autos de fotos e da indicação de sua localização;
	- Show da Banda 4x1, no valor de R$ 26.800,00, da cantora Janaynna, no valor de R$ 25.000,00, e das duplas Pedro e Leandro e Enzo e Henrique, nos respectivos valores de R$ 3.500,00 e 5.000,00, em razão de não constar dos autos documento com a aptidão de comprovar a representação dessas atrações por parte do intermediário contratado, impossibilitando o estabelecimento do necessário vínculo entre os pagamentos à conta dos recursos da avença e os shows previstos no plano de trabalho.	
68. Ressalta-se que uma eventual condenação em débito decorrente dessas mencionadas ressalvas equivalerá ao somatório dos correspondentes valores (R$ 69.400,00 = R$ 9.100,00 + R$ 26.800,00 + R$ 25.000,00 + R$ 3.500,00 + R$ 5.000,00) multiplicado pelo valor proporcional da parcela federal aplicada no convênio, de 95,9693% (R$ 250.000,00/R$ 260.500,00) , totalizando R$ 66.602,69."
22.	Nesse contexto, concordo com o exame técnico quanto aos itens não adequadamente demonstrados na prestação de contas, entretanto, pondero que essa temática tem gerado persistentes questionamentos no âmbito do Tribunal, tendo sido, alfim, pacificada por intermédio do  Acórdão 1435/2017-TCU-Plenário, proferido em processo de Consulta relatado pelo Exmo. Ministro Vital do Rêgo. 
23.	Relembro, entretanto, que os atos em discussão datam de 2009, contemporâneos ao Acórdão 96/2008-TCU-Plenário,  relatado pelo Exmo. Ministro Benjamim Zymler, que, igualmente orientou a jurisprudência do Tribunal ao determinar ao Ministério do Turismo, dentre outras, a obrigatoriedade de adoção de algumas providências a serem tomadas pela convenente na execução de Convênio com recursos federais, as quais deveriam ser comprovadas quando da prestação de contas, sob pena de glosa dos valores envolvidos.
24.	Assim, considerando a efetiva realização do objeto conveniado e tendo em vista a conclusão a que chegou o exame técnico deste Tribunal, de saneamento da expressiva maioria das irregularidades apontadas inicialmente nesta TCE e de comprovação da regularidade da quase totalidade dos itens do plano de trabalho (40 de 41 itens adequadamente evidenciados na execução física e nexo de causalidade em 37 desses itens sob o aspecto financeiro, resumidos no parágrafo 21, acima) ,  considero que tais circunstâncias apontam para a atuação de boa-fé da gestora signatária do convênio e responsável pela execução das despesas, bem como para a integral execução do convênio, devendo o Tribunal acolher as suas alegações de defesa e, consequentemente, julgar as contas regulares com ressalvas, dando-lhe quitação.
25.	Por oportuno, registro que, ao examinar, dentre as ocorrências não adequadamente justificadas, a teor do exame técnico da SecexTCE, o item Outdoors, no valor de R$ 9.100,00, glosado originalmente em razão da ausência nos autos de fotos e da indicação de sua localização, identifico nos autos (peça 29, fls. 111/113) a correspondente nota fiscal e comprovante de pagamento, documentação que, a meu sentir, minimiza a irregularidade apontada e que pode ser relevada, tendo em vista que essa exigência não consta da documentação formal do convênio, havendo sido exigida da convenente apenas por ocasião do parecer de análise de prestação de contas - Parte Técnica nº 1107/2010 (peça 29, fls. 120/137) , e que, ao se demandar formalmente ao convenente, solicitou-se, genericamente: "encaminhar fotos do outdoor" (peça 29, fls. 138 e 141) , o que me parece esclarecer a não inclusão, originalmente, na prestação de contas.
26.	Igualmente em relação à comprovação financeira relativa ao show da Banda 4 x 1, no valor de R$ 26.800,00, o qual o exame técnico considera como ressalva, "em razão de não constar dos autos documento com a aptidão de comprovar a representação dessas atrações por parte do intermediário contratado, impossibilitando o estabelecimento do necessário vínculo entre os pagamentos à conta dos recursos da avença e os shows previstos no plano de trabalho". 
27.	No entanto, a própria instrução técnica (peças 44/46) que examinou a documentação de prestação de contas, menciona na tabela constante do parágrafo 62 (que reproduzi no parágrafo 20, acima) registra: "NF 203, comprovante depósito, recibo, Decreto municipal de inexigibilidade de licitação e declaração exclusividade (peça 29, p. 42-45; peça 30, p. 81) ". Com efeito, tais documentos constam das peças processuais referenciadas, apenas sem correspondente registro em cartório. O mesmo ocorre em relação aos shows das duplas Pedro e Leandro (NF 204, comprovante depósito, recibo e declaração exclusividade (peça 29, p. 53-56; peça 30, p. 86) e Enzo e Henrique (Comprovante depósito, recibo e declaração exclusividade (peça 29, p. 57-60) .
28.	Assim, remanesceria com não adequadamente demonstradas as despesas relativas ao show da cantora Janayna no valor de R$25.000,00, eis que ausente a declaração de exclusividade.
29.	Nesse contexto, considerando a jurisprudência vigente do TCU sobre a matéria, expressa no Acórdão 1435/2017-TCU-Plenário, relator Ministro Vital do Rêgo, e tendo em vista que, no presente caso, pode-se verificar a comprovação da execução física do objeto e do nexo causal entre os recursos do convênio e pagamentos aos artistas, considero que pode ser relevada a impropriedade remanescente.
30.	Assim, pugno por acolher as alegações de defesa da responsável Sra. Gilda Alves de Oliveira Naves e, destarte, pelo julgamento se suas contas regulares com ressalva, dando-lhe quitação.
	Ante o exposto, voto no sentido de que o Tribunal adote a deliberação cuja minuta submeto ao Colegiado.
TCU, Sala das Sessões Ministro Luciano Brandão Alves de Souza, em 3 de maio de 2022.
Ministro JOÃO AUGUSTO RIBEIRO NARDES
Relator